---
title: "Curs Biostatistică 2017 - Laborator 5 & 6"
subtitle: Analiză de varianță - ANOVA
output:
  html_document:
    code_folding: show
    number_sections: yes
    includes:
      after_body: include/include_footer.html
    css: css/rmarkdown.css
  pdf_document: default
  word_document:
    fig_caption: yes
    highlight: pygments
    keep_md: yes
    reference_docx: template/template.docx
    toc: no
---
<style type="text/css">
.table {
    margin: auto;
    width: 40%;

}
</style>

# Analiză de varianță cu un factor (one-way ANOVA)
***
***

## Exemplul 1
***
> Vom analiza setul de date `Cushings` din pachetul `MASS`. Sindromul *Cushing* reprezintă o serie de semne și simptome ca urmare a expunerii organismului pentru o perioadă îndelungată de timp la o concentrație ridicată de cortizon (mai multe detalii [aici](http://www.csid.ro/boli-afectiuni/endocrinologie/sindromul-cushing-12821884/) și [aici](https://en.wikipedia.org/wiki/Cushing%27s_syndrome)). Pentru fiecare individ din eșantion, ratele de excreție urinară
a doi metaboliți steroizi sunt înregistrate: *Tetrahydrocortisone* și *Pregnanetriol*. Variabila *Type* arată tipul de sindrom Cushing, acesta putând lua una din următoarele patru categorii: *adenom* ([a](http://www.sfatulmedicului.ro/dictionar-medical/adenom_119)), *hiperplazia bilaterală* ([b](http://www.sfatulmedicului.ro/Afectiunile-suprarenalelor/hiperplazia-congenitala-a-glandelor-suprarenale_8123)), *carcinom* ([c](http://www.sfatulmedicului.ro/Cancer/ce-este-carcinomul_15473)) și *necunoscut* (u). Obiectivul este să investigăm dacă cele patru tipuri de sindrom sunt diferite în raport cu excreția urinară de *Tetrahydrocortisone*.

Începem prin a atașa setul de date `Cushings`:

```{r}
library(MASS)
data("Cushings")
attach(Cushings)
```


```{r, echo=FALSE}
library(knitr)
row.names(Cushings) = NULL
kable(Cushings, align = "cc")
```

Notăm cu $Y$ excreția urinară de *Tetrahydrocortisone* (variabila răspuns) și cu $X$ variabila *Type* (variabila factor), cu $X\in\{1,2,3,4\}$ după cum $Type\in\{a,b,c,u\}$. Astfel obiectivul este de a investiga dacă media variabilei răspuns $Y$ diferă pentru valori diferite ale nivelelor variabilei factor $X$. Dacă notăm observațiile individuale cu $y_{ij}$ (excreția urinară de *Tetrahydrocortisone* a individului $j$ cu tipul de sindrom $i$) atunci putem determina 

  * numărul de observații din fiecare grup ($n_i$)

```{r}
n = length(Cushings$Tetrahydrocortisone)

# varianta 1 - nr de observatii pe grup
ng = table(Cushings$Type)
ng

# varianta 2 - nr de observatii pe grup
ng2 = tapply(Cushings$Tetrahydrocortisone, Cushings$Type, length)
ng2
```

  * media fiecărui grup ($\bar{y}_i$)
  
```{r}
# media globala
my = mean(Cushings$Tetrahydrocortisone)

# varianta 1 - media pe grup 
myg = tapply(Cushings$Tetrahydrocortisone, Cushings$Type, mean)
myg

# varianta 2 - media pe grup 
myg2 = aggregate(Cushings$Tetrahydrocortisone, by = list(Cushings$Type), mean)
myg2

```
  
  * deviația standard a fiecărui grup
  
```{r}

# varianta 1 - media pe grup 
syg = tapply(Cushings$Tetrahydrocortisone, Cushings$Type, sd)
syg

# varianta 2 - media pe grup 
syg2 = aggregate(Cushings$Tetrahydrocortisone, by = list(Cushings$Type), sd)
syg2

```

Considerăm următorul grafic unde fiecare observație este reprezentată printr-un punct (gol în figura din stânga și plin în cea din dreapta) iar media globală este ilustrată printr-o linie punctată. În figura din stânga avem *boxplot*-ul pentru fiecare categorie a lui $X$ iar în figura din dreapta (*stripchart*) mediile eșantioanelor din fiecare grup sunt ilustrate cu o cruce de culoare neagră:

```{r, fig.align='center', echo=FALSE}
par(mfrow = c(1,2))

boxplot(Cushings$Tetrahydrocortisone~Cushings$Type,
        col = "lightgray",
        xlab="Tipul de sindrom",
        ylab="Tetrahydrocortisone")

points(Cushings$Tetrahydrocortisone~Cushings$Type,
       col = "brown3")
abline(h = my, lty = 2)


stripchart(Cushings$Tetrahydrocortisone~Cushings$Type,
 data=airquality,
 # main="Strip chart pentru fiecare sindrom",
 xlab="Tipul de sindrom",
 ylab="Tetrahydrocortisone",
 col="brown3",
 # group.names=c("May","June","July","August","September"),
 vertical=TRUE,
 pch=16
)

points(1:4, myg, cex = 2.2, pch = 3)
abline(h = my, lty = 2)
```

Din figura de mai sus putem observa că avem o variație considerabilă între mediile grupurilor de-a lungul celor 4 categorii de sindrom *Cushing*. De asemenea, în interiorul grupurilor, avem grade diferite de variație a observațiilor (vezi figura din stânga). Ambele surse de variabilitate contribuie la variabilitatea totală a observațiilor în jurul mediei globale (linia punctată). 

Calculăm **variabilitatea dintre grupuri** ($r$ este numărul de grupuri):

$$
  SS_{B}=\sum_{i=1}^{r}n_i(\bar{y}_i-\bar{y})^2
$$

```{r}
# avem ng nr de observatii din fiecare grup, myg media lui y din fiecare grup si my media totala

SS_B = ng%*%(myg-my)^2 # unde %*% este produs de matrice
SS_B
```

Calculăm **variabilitatea reziduală** (din grupuri):

$$
  SS_{W}=\sum_{i=1}^{r}\sum_{j = 1}^{n_i}(y_{ij}-\bar{y}_i)^2
$$

```{r}
y = Cushings$Tetrahydrocortisone # y_{ij}
ryi = rep(myg, ng)

SS_W = sum((y-ryi)^2)
SS_W
```

Calculăm **variabilitatea totală**:

$$
  SS_{T} = \sum_{i=1}^{r}\sum_{j = 1}^{n_i}(y_{ij}-\bar{y})^2 = SS_{B}+SS_{W}
$$

```{r}
# calculat cu SS_B+SS_W
SS_T = SS_B + SS_W
SS_T

# calculat cu sume (verificam formula)
SS_T2 = sum((y-my)^2)
SS_T2
```

Observăm că *variabilitatea totală poate fi atribuită parțial variabilității dintre grupuri și parțial variabilității din interiorul grupurilor*. 

Considerăm ipoteza nulă:

$$
  H_0:\, \mu_1=\cdots=\mu_i=\mu
$$
unde $\mu$ este media populației $Y$ iar $\mu_1, \dots, \mu_i$ sunt mediile populațiilor din fiecare grup.

Statistica de test este:

$$
  F = \frac{\frac{SS_B}{r-1}}{\frac{SS_W}{n-r}}
$$

unde $\frac{SS_B}{r-1}$ și $\frac{SS_W}{n-r}$ sunt mediile pătrate pentru grupuri (mean square) și respectiv reziduri. Dacă condițiile *ANOVA* (datele din fiecare grup sunt i.i.d. și sunt normal distribuite) sunt satisfăcute și presupunând că $H_0$ este adevărată avem că $F\sim F(r-1, n-r)$. 

Avem modelul *ANOVA*:

```{r}
anova_model = aov(Tetrahydrocortisone~Type, data = Cushings)

summary(anova_model)
```


```{r, echo=FALSE, fig.align='center'}
a = 0.05

df1 = length(unique(Cushings$Type))-1
df2 = n-length(unique(Cushings$Type))

z1 = qf(1-a, df1, df2)

par(bty="n")
x <- seq(0,10,length=501)
plot(x,df(x, df1, df2),type="l",main = paste("Repartitia Fisher cu df1 =", df1,"si df2 =", df2,"grade de libertate"),
     xaxt="n",yaxt="n",xlab="",ylab="",lwd=1.5)

abline(h=-0.01, lty = 2)
x <- c(0:2, 4:10) 
segments(x,-0.01,x,-0.03,xpd=TRUE)

#desenezi regiunea pe care vrei sa o colorezi
cord.x=c(z1,seq(z1,10,0.01),10)
cord.y=c(-0.01,df(seq(z1,10,0.01), df1, df2),-0.01)
# polygon(cord.x,cord.y,col=rgb(0,191/255,255/255, 0.5))
polygon(cord.x,cord.y,col="lightgray")

segments(z1,-0.01,z1,-0.04,xpd=TRUE)
text(z1-0.3,-0.05,expression(f[1-alpha]),xpd=TRUE)

# liniile verticale care delimiteaza regiunile
abline(v=z1, untf = FALSE, lty=3)

#textul corespunzator lor 
text(z1+2, 0.6, "Respinge H0")

#adauga valoarea observata
f_obs = (SS_B/df1)/(SS_W/df2)
z = f_obs
segments(z,-0.01,z,-0.04,xpd=TRUE, col="brown3")
text(z+0.3,-0.05,expression(f[obs]),xpd=TRUE, cex = 1, col = "brown3")

arrows(z+1,0.3, x1=z+0.05, y1=-0.01, lty = 2, col = "brown3")
text(z+1.2, 0.34, "valoarea observata", col = "brown3")

```

### Verificarea ipotezelor ANOVA {-}
***

```{r, echo=FALSE, fig.align='center'}
source("functions/summarySE.R")
source("functions/plot_means.R")

dat1 = summarySE(Cushings, measurevar="Tetrahydrocortisone", groupvars=c("Type"))

CI.up = as.numeric(dat1$Tetrahydrocortisone)+as.numeric(dat1$ci)
CI.dn = as.numeric(dat1$Tetrahydrocortisone)-as.numeric(dat1$ci)

plot.means(means = dat1$Tetrahydrocortisone,
          # SEs = dat1$se*3,
          CI.lo = CI.dn,
          CI.hi = CI.up,
          categories = dat1$Type,
          x.axis.label = "Tipul de sindrom",
          y.axis.label = "Tetrahydrocortisone")
```

Aplicăm *testul lui Bartlett* pentru a testa homoscedasticitatea modelului (i.e. verificăm $H_0: \sigma_1=\cdots=\sigma_r$):

```{r}
bartlett.test(Tetrahydrocortisone~Type, data = Cushings)
```

Observăm că ipoteza de omogenitate este respinsă în favoarea alternativei prin urmare ipoteza de omogenitate din ANOVA este invalidată.

Transformăm variabila răspuns ($\log(Y)=\log(Tetrahydrocortisone)$):

```{r, echo=FALSE, fig.align='center'}
Cushings_tr = Cushings

Cushings_tr$Tetrahydrocortisone = log(Cushings_tr$Tetrahydrocortisone)

dat2 = summarySE(Cushings_tr, measurevar="Tetrahydrocortisone", groupvars=c("Type"))

CI.up2 = as.numeric(dat2$Tetrahydrocortisone)+as.numeric(dat2$ci)
CI.dn2 = as.numeric(dat2$Tetrahydrocortisone)-as.numeric(dat2$ci)

plot.means(means = dat2$Tetrahydrocortisone,
          # SEs = dat1$se*3,
          CI.lo = CI.dn2,
          CI.hi = CI.up2,
          categories = dat2$Type,
          x.axis.label = "Tipul de sindrom",
          y.axis.label = "log(Tetrahydrocortisone)")
```

Verificăm ipoteza de omogenitate (homoscedasticitatea):

```{r}
bartlett.test(log(Tetrahydrocortisone)~Type, data = Cushings)
```

Testăm normalitatea modelului transformat (*testul lui Shapiro-Wilks* sau *Shapiro-Francia*):

```{r}
anova_model_tr = aov(log(Tetrahydrocortisone)~Type, data = Cushings)
shapiro.test(residuals(anova_model_tr))
```

Verificăm normalitatea și grafic cu `Q-Q Plot`:

```{r, echo=FALSE, fig.align='center'}
library(car)

qqPlot(lm(log(Tetrahydrocortisone)~Type, data = Cushings), 
       simulate = TRUE,
       main = "Q-Q plot",
       xlab = "Cuantile teoretice", 
       ylab = "Reziduurile standardizate")
```

ANOVA pentru modelul transformat:

```{r}
summary(anova_model_tr)
```

```{r, echo=FALSE, fig.align='center'}
a = 0.05

df1 = length(unique(Cushings$Type))-1
df2 = n-length(unique(Cushings$Type))

z1 = qf(1-a, df1, df2)

par(bty="n")
x <- seq(0,10,length=501)
plot(x,df(x, df1, df2),type="l",main = paste("Repartitia Fisher cu df1 =", df1,"si df2 =", df2,"grade de libertate\nModelul transformat"),
     xaxt="n",yaxt="n",xlab="",ylab="",lwd=1.5)

abline(h=-0.01, lty = 2)
x <- c(0:2, 4:10) 
segments(x,-0.01,x,-0.03,xpd=TRUE)

#desenezi regiunea pe care vrei sa o colorezi
cord.x=c(z1,seq(z1,10,0.01),10)
cord.y=c(-0.01,df(seq(z1,10,0.01), df1, df2),-0.01)
# polygon(cord.x,cord.y,col=rgb(0,191/255,255/255, 0.5))
polygon(cord.x,cord.y,col="lightgray")

segments(z1,-0.01,z1,-0.04,xpd=TRUE)
text(z1-0.3,-0.05,expression(f[1-alpha]),xpd=TRUE)

# liniile verticale care delimiteaza regiunile
abline(v=z1, untf = FALSE, lty=3)

#textul corespunzator lor 
text(z1+2, 0.6, "Respinge H0")

#adauga valoarea observata
f_obs2 = summary(anova_model_tr)

f_obs2 = unlist(f_obs2)

f_obs2 = f_obs2[[7]]

z = f_obs2
segments(z,-0.01,z,-0.04,xpd=TRUE, col="brown3")
text(z+0.3,-0.05,expression(f[obs]),xpd=TRUE, cex = 1, col = "brown3")

arrows(z+1,0.3, x1=z+0.05, y1=-0.01, lty = 2, col = "brown3")
text(z+1.2, 0.34, "valoarea observata", col = "brown3")

```

## Exemplul 2
***

> În acest exemplu vom folosi setul de date *Cholesterol* din pachetul `multcomp` (datele se pot descărca de [aici](data/cholesterol.csv)). Datele prezintă cu cât s-a redus nivelul de colesterol (variabila *response*) la 50 de pacienți ce au urmat 5 tratamente de reducere a colesterolului. Trei dintre tratamente au implicat același medicament administrat în moduri diferite: 20 mg o dată pe zi (*1time*), 10 mg de două ori pe zi (*2time*) sau 5 mg de patru ori pe zi (*4time*). Celelalte două tratamente au constat din medicamente alternative diferite (*drugD* și *drugE*). Care tratament a produs cea mai mare reducere a colesterolului ?

Începem prin a citi setul de date:

```{r}
cholesterol = read.csv("data/cholesterol.csv", stringsAsFactors = FALSE)
head(cholesterol)
```

Vedem câte observații avem pentru fiecare tratament:

```{r}
table(cholesterol$trt)
```

Observăm că fiecare tratament a fost administrat la câte 10 pacienți (suntem în contextul unui *plan de experiență echilibrat*). 

Calculăm:

  * numărul total de observații ($n$) și numărul de observații din fiecare grup ($n_i$)

```{r}
n = length(cholesterol$trt) # nr total de observații

# nr de observatii pe grup
ng = table(cholesterol$trt)
```

  * media fiecărui grup ($\bar{y}_i$)
  
```{r}
# media globala
my = mean(cholesterol$response)

# media pe grup 
myg = tapply(cholesterol$response, cholesterol$trt, mean)
myg

```

Se observă că `r names(myg)[which(myg == max(myg))]` a produs (în medie) cea mai mare reducere a colesterolului pe când `r names(myg)[which(myg == min(myg))]` a produs-o pe cea mai mică.
  
  * abaterea standard a fiecărui grup
  
```{r}
# sd pe grup 
syg = tapply(cholesterol$response, cholesterol$trt, sd)
syg
```

Se observă că abaterile standard sunt relativ constante pentru cele 5 tratamente, luând valori între `r format(min(syg), digits = 2)` și `r format(max(syg), digits = 2)`.


```{r, fig.align='center', echo=FALSE}
par(mfrow = c(1,2))

boxplot(cholesterol$response~cholesterol$trt,
        col = "lightgray",
        xlab="",
        xaxt = "n",
        ylab="Reducerea de colesterol",
        las = 2,
        space = 2)

text(seq(1,5.5,by=1.1), par("usr")[3]-0.25, 
     srt = 60, adj= 1, xpd = TRUE,
     labels = unique(cholesterol$trt), cex = 0.8)

points(cholesterol$response~as.factor(cholesterol$trt),
       col = "brown3")
abline(h = my, lty = 2)


stripchart(response~trt,
 data=cholesterol,
 # main="Strip chart pentru fiecare sindrom",
 xaxt = "n",
 xlab="",
 ylab="Reducerea de colesterol",
 col="brown3",
 # group.names=c("May","June","July","August","September"),
 vertical=TRUE,
 pch=16,
 las = 2
)

text(seq(1,5,by=1), par("usr")[3]-0.25, 
     srt = 60, adj= 1, xpd = TRUE,
     labels = unique(cholesterol$trt), cex = 0.8)

points(1:5, myg, cex = 2.2, pch = 3)
abline(h = my, lty = 2)
```

Avem tabelul *ANOVA*:

```{r}
anova_model = aov(response~trt, data = cholesterol)

summary(anova_model)
```

Testul ANOVA (F) pentru tratament (trt) este semnificativ ($p<0.001$), ilustrând că cele 5 tratamente nu sunt la fel de eficiente.  

Reducerea medie de colesterol pentru cele 5 tratamente împreună cu intervalele de încredere de nivel de încredere de $95\%$ corespunzătoare:

```{r, echo=FALSE, fig.align='center'}
dat_chol = summarySE(cholesterol, measurevar="response", groupvars=c("trt"))

CI.up = as.numeric(dat_chol$response)+as.numeric(dat_chol$ci)
CI.dn = as.numeric(dat_chol$response)-as.numeric(dat_chol$ci)

plot.means(means = dat_chol$response,
          # SEs = dat1$se*3,
          CI.lo = CI.dn,
          CI.hi = CI.up,
          categories = dat_chol$trt,
          x.axis.label = "Tratamentul",
          y.axis.label = "Reducerea de colesterol")
```

### Verificarea ipotezelor ANOVA {-}

În ANOVA cu un factor, se presupune că variabila răspuns este repartizată normal cu aceeași varianță în fiecare grup. Pentru testarea normalității putem folosi ca metodă grafică `Q-Q plot`-ul:

```{r, echo=FALSE, fig.align='center'}
library(car)

qqPlot(lm(response~trt, data = cholesterol), 
       simulate = TRUE,
       main = "Q-Q plot",
       xlab = "Cuantile teoretice", 
       ylab = "Reziduurile standardizate")
```

De asemenea ipoteza de normalitate poate fi testată și cu testul *Shapiro-Wilks* sau *Shapiro-Francia*:

```{r}
anova_model_chol = aov(response~trt, data = cholesterol)
shapiro.test(residuals(anova_model_chol))
```

Pentru testarea ipotezei de homoscedasticitate aplicăm *testul lui Bartlett*(i.e. verificăm $H_0: \sigma_1=\cdots=\sigma_r$):

```{r}
bartlett.test(response~trt, data = cholesterol)
```

Testul lui Bartlett ne indică faptul că varianțele în cele 5 grupuri nu diferă semnificativ ($p = 0.97$). Pentru testarea ipotezei de omogenitate se mai pot folosi și alte teste printre care includem *testul lui Fligner-Killeen* (`fligner.test`) și *testul Brown-Forsythe* (funcția `hov()` din pachetul `HH`). Ambele teste întorc același rezultat:

```{r}
fligner.test(response~as.factor(trt), data = cholesterol)
```

```{r, include=FALSE}
library(HH)
```

```{r}
hov(response~trt, data = cholesterol) # hov = homogeneity of variance
```


### Comparări multiple {-}


Testul F din ANOVA pentru tratamente ne spune că cele 5 tipuri de medicamente nu sunt la fel de eficiente, însă nu ne spune care dintre ele diferă față de celelalte. Pentru a răspunde la această întrebare vom folosi metodologia testării multiple. Ca exemplu vom folosi *Testul lui Tukey HSD* (Honestly Significant Difference), test care permite compararea tuturor perechilor de diferențe dintre mediile grupurilor: 

```{r}
TukeyHSD(anova_model_chol)
```

Observăm că reducerea medie a colesterolului pentru tratamentele *1time* și *2times* nu este semnificativă ($p=0.138$) pe când reducerea medie a colesterolului pentru tratamentele *1time* și *4times* este semnificativă ($p<0.001$). 

Aceste diferențe se pot observa și grafic:

```{r, echo=FALSE, fig.align='center'}
par(las=2)
par(mar=c(5,8,4,2))
plot(TukeyHSD(anova_model_chol))
```

Trebuie menționat că sunt mai multe metode pentru comparări multiple: *metoda Bonferroni*, *metoda contrastelor liniare*, *metoda bazată pe statistici de rang*, *metoda Newman Keuls* etc.

# Analiză de varianță cu doi factori (two-way ANOVA)
