---
title: ""
author: ""
date: ""
output:
  html_document:
    css: css/styles.css
    fig_caption: yes
    toc: yes
    toc_float:
      collapsed: no
    includes:
      in_header: header/Stat_header.html
      after_body: footer/include_footer.html
  pdf_document:
    keep_tex: yes
    toc: yes
    toc_depth: 3
---

<script>
$(document).ready(function ()  {

    // move toc-ignore selectors from section div to header
    $('div.section.toc-ignore')
        .removeClass('toc-ignore')
        .children('h1,h2,h3,h4,h5').addClass('toc-ignore');

    // establish options
    var options = {
      selectors: "h1,h2,h3",
      theme: "bootstrap3",
      context: '.toc-content',
      hashGenerator: function (text) {
        return text.replace(/[.\\/?&!#<>]/g, '').replace(/\s/g, '_').toLowerCase();
      },
      ignoreSelector: ".toc-ignore",
      scrollTo: 155
    };
    options.showAndHide = false;
    options.smoothScroll = true;

    // tocify
    var toc = $("#TOC").tocify(options).data("toc-tocify");
});
</script>

```{r setup, include=FALSE}
knitr::opts_chunk$set(echo = TRUE)
```

```{r echo=FALSE, include=FALSE}
library(knitr)
library(DT)
library(tidyverse)
```

## Informații generale
***

Acest curs reprezintă o introducere în teoria probabilităților și a statisticii matematice. Pentru parcurgerea acestui curs nu sunt necesare cunoștinte de teoria măsurii.  

## Informații de contact 
***

### Curs 

 *  _Instructor_ : [Alexandru Amărioarei](https://alexamarioarei.github.io/)

 *  _Email_ : alexandru [dot] amarioarei [at] fmi [dot] unibuc [dot] ro

 *  _Orar_ : Joi 16:00 - 18:00

 *  _Sala_ : Amfiteatrul Pompeiu (Etaj 2) - Seria 24


### Seminar/Laborator

 *  _Instructor_ : [Alexandru Amărioarei](https://alexamarioarei.github.io/)

 *  _Email_ : alexandru [dot] amarioarei [at] fmi [dot] unibuc [dot] ro
 
## Note de laborator 
***

Mai jos găsiți o parte din laboratoarele cursului. 


```{r echo = FALSE}
lab1 = "[HTML](labs/Lab_1.html)"
pdf_lab1 = "[PDF](labs/Lab_1_pdf.pdf)"

lab2 = "[HTML](labs/Lab_2.html)"
pdf_lab2 = "[PDF](labs/Lab_2.pdf)"

tabLab = data.frame(Nr = c(1,2),
                    Lab = c("Laborator 1", "Laborator 2"),
                    Htmls = c(lab1, lab2),
                    Pdfs = c(pdf_lab1, pdf_lab2))


kable(tabLab, 
      col.names = c("Nr", "Laborator", "HTML", "PDFs"),
      align = "cccc", 
      booktabs = TRUE)
```

## Notarea
***

Notarea se va face după cum urmează: teme (30%) distribuite în mod egal, proiect de laborator (20%) și examen final (50%).

$$
  T = \min\left(1+0.5\times E + 0.2\times P + 0.05\times\sum_{i=1}^{6}T_i, 10\right)
$$

## Teme
***

Vor fi 6 teme și acestea vor fi postate (aproape) din două în două săptămâni (de obicei Duminică seara). Este încurajată colaborarea între studenți dar fiecare student trebuie să își scrie propriile soluții. Copierea temei este __interzisă__.

```{r echo = FALSE}
t1 = "[Tema 1](homework/Tema1.pdf)"
t1sol = "[Solutie Tema 1](homework/Tema1_Sol.pdf)"
t1data = "21 Octombrie"

t2 = "[Tema 2](homework/Tema2.pdf)"
t2sol = "Solutie Tema 2"
t2data = "4 Noiembrie"

t3 = "Tema 3"
t3sol = "Solutie Tema 3"
t3data = "--"

t4 = "Tema 4"
t4sol = "Solutie Tema 4"
t4data = "--"

t5 = "Tema 5"
t5sol = "Solutie Tema 5"
t5data = "--"

t6 = "Tema 6"
t6sol = "Solutie Tema 6"
t6data = "--"

tab = data.frame(Tema = c(t1, t2, t3, t4, t5, t6), 
                 Data = c(t1data, t2data, t3data, t4data, t5data, t6data), 
                 Solution = c(t1sol, t2sol, t3sol, t4sol, t5sol, t6sol))

kable(tab, 
      col.names = c("Tema", "Data de predare", "Solutii"),
      align = "ccc")
```
  
Trimiterea temelor se poate face pe adresa de **Dropbox** (conform instrucțiunilor de la curs) până la *data de predare* din tabel, cel târziu până la ora 23:59. 

Studenții trebuie să trimită temele în folderele cu grupele corespunzătoare. Fiecare temă va fi trimisă în format **PDF** (lizibil) iar fișierul va avea numele: *Tema_x_Nume_Prenume_grupa_y.pdf*, unde *x* este numărul temei iar *y* este numărul grupei. 

```{block, type = 'rmdcaution'}
În cazul în care o temă nu va fi predată la timp, nu va avea formatul specificat sau nu va fi lizibilă, aceasta va fi punctată cu 0 puncte.  
```

> **TABELE STATISTICE** Descărcați de [aici](tables/tabel.pdf).

## Proiect de laborator
***

Mai jos găsiți proiectele de laborator pentru cursul de *Probabilități și Statistică*. Proiectele sunt individuale iar copierea proiectelor este __strict interzisă__.

```{r echo = FALSE}
gproj1 = "241, 242, 243, 244"
proj1 = "Proiect 1"
proj1data = "--"


tabProiecte = data.frame(Tema = c(gproj1), Data = c(proj1), Solution = c(proj1data))

kable(tabProiecte, 
      col.names = c("Grupa", "Proiect Nr.", "Data de predare"),
      align = "ccc")

```


Trimiterea proiectelor se va face pe adresa de **Dropbox** (conform instrucțiunilor de la curs) până la *data de predare* din tabel, dar cel târziu până la ora 23:59. 

Studenții trebuie să trimită proiectele în folderele cu grupele corespunzătoare. Fiecare proiect va fi trimis în format **PDF** sau **MSWord** și va fi generat cu ajutorul pachetului [Rmarkdown](http://rmarkdown.rstudio.com/index.html) pentru documente reproductibile. Fișierul final va conține și codul `R` (documentat) și va avea numele: *Proiect_Nume_Prenume_grupa_x.pdf*, unde *x* este numărul grupei. 

## Rezultate
***

```{r, echo= FALSE}
stat_tab_R1 = read.csv("results/Tabel_Prob_Stat.csv", stringsAsFactors = FALSE)

# stat_tab_R1 = stat_tab_R1[,-1]
# create 19 breaks and 20 rgb color values ranging from white to red
# brks <- quantile(as.numeric(stat_tab$Total), probs = seq(.05, .95, .05), na.rm = TRUE)
# clrs <- round(seq(255, 40, length.out = length(brks) + 1), 0) %>%
# {paste0("rgb(255,", ., ",", ., ")")}

# fix some left 2 columns and right 1 column
datatable(
  stat_tab_R1, class = 'cell-border stripe',
  # style = 'bootstrap',
  extensions = c('FixedColumns', 'Buttons', 'Scroller'),
  options = list(
    columnDefs = list(list(className = 'dt-center', targets = 2:5)),
    dom = c('Bfrtip'),
    scrollX = TRUE,
    fixedColumns = list(leftColumns = 2, rightColumns = 1),
    buttons = c('csv', 'excel', 'pdf', 'print'),
    initComplete = JS(
    "function(settings, json) {",
    "$(this.api().table().header()).css({'background-color': '#2f7acd', 'color': '#fff'});",
    "}"),
    deferRender = TRUE
  )
)%>% formatStyle('Total', 
                 # backgroundColor = styleInterval(4.9, c('#f78080', '#60cbf2')),
                 backgroundColor = styleEqual(c("Absent", "3", "4", "5", "6", "7", "8", "9", "10"), 
                                              c('#ffff99', '#f78080', '#f78080', '#9ddcff', '#9ddcff', '#9ddcff', '#9ddcff', '#9ddcff', '#9ddcff')),
                 fontWeight = 'bold') %>%
  formatStyle('Total', 
              target = 'row',
                 backgroundColor = styleEqual(c("3", "4", "Absent"), c('#f78080', '#f78080', '#ffff99')))
```

## Bibliografie
***

  1. Cristian Niculescu - *Probabilități și statistică*, Ed. Univ. Buc.
  2. Dominique Foata, Aime Fuchs - *Calcul des probabilites*, Ed. Dunod Paris
  3. Sheldon Ross - *Introductory statistics*
  4. Geoffrey Grimmett, David Stirzaker - *Probability and Random Processes*
  5. John Rice - *Mathematical Statistics and Data Analysis*, Duxbury
  

## Link-uri utile
***

### R
  1. Programul R - [CRAN](https://cran.r-project.org/)
  2. Interfața grafică [RStudio](https://www.rstudio.com/)
  3. Documentație R (în engleză) - [R-Intro](https://cran.r-project.org/doc/manuals/r-release/R-intro.pdf)
  4. Documentație R (în română) - [R pentru începători ](ftp://cran.r-project.org/pub/R/doc/contrib/Paradis-rdebuts_RO.pdf)
  5. Documentație R (în română) - [Inițiere în R pentru persoane cu pregătire matematică ](http://www.edumanager.ro/community/documente/initiere_in_r.pdf)
  
### Latex
  1. Introducere în Latex (în romană) - [Manual Wikibooks](https://ro.wikibooks.org/wiki/LaTeX_(carte))
  2. Introducere în Latex (în engleză) - [Wikibooks Latex Manual](https://en.wikibooks.org/wiki/LaTeX) în special secțiunile de [matematică](https://en.wikibooks.org/wiki/LaTeX/Mathematics), [liste](https://en.wikibooks.org/wiki/LaTeX/List_Structures), [grafice](https://en.wikibooks.org/wiki/LaTeX/Importing_Graphics) și [figuri](https://en.wikibooks.org/wiki/LaTeX/Floats,_Figures_and_Captions)
  3. Tutoriale Latex (în engleză) - [video](https://www.youtube.com/playlist?list=PLDD406480D35CE390)
  4. Editoarele: [Texmaker](http://www.xm1math.net/texmaker/download.html) și [TeXnicCenter](http://www.texniccenter.org/) 
  5. Mediul latex [MiKTeX](https://miktex.org/)

### Rmarkdown
  1. Pachetul [Rmarkdown](http://rmarkdown.rstudio.com/index.html) pentru documente reproductibile