---
title: "Laborator 4"
subtitle: Elemente de simulare în R
output:
  pdf_document:
    includes:
      before_body: tex/body.tex
      in_header: tex/preamble.tex
    keep_tex: yes
    number_sections: yes
  html_document:
    code_folding: show
    css: lab_css/labs.css
    keep_md: yes
    number_sections: yes
    toc: yes
    toc_float:
      collapsed: no
      smooth_scroll: yes
    includes:
      in_header: lab_header/lab_header.html
      after_body: lab_header/lab_footer.html
  word_document:
    fig_caption: yes
    highlight: pygments
    keep_md: yes
    reference_docx: template/template.docx
    toc: no
bibliography: references/Stat2019ref.bib
---

<script>
$(document).ready(function ()  {

    // move toc-ignore selectors from section div to header
    $('div.section.toc-ignore')
        .removeClass('toc-ignore')
        .children('h1,h2,h3,h4,h5').addClass('toc-ignore');

    // establish options
    var options = {
      selectors: "h1,h2,h3",
      theme: "bootstrap3",
      context: '.toc-content',
      hashGenerator: function (text) {
        return text.replace(/[.\\/?&!#<>]/g, '').replace(/\s/g, '_').toLowerCase();
      },
      ignoreSelector: ".toc-ignore",
      scrollTo: 60
    };
    options.showAndHide = false;
    options.smoothScroll = true;

    // tocify
    var toc = $("#TOC").tocify(options).data("toc-tocify");
});
</script>

Obiectivul acestui laborator este de a prezenta câteva probleme de simulare folosind noțiunile și metodele învățate la curs.


```{r, echo=FALSE}
library(knitr)
library(kableExtra) # new table styles
library(latex2exp)
# library(ExtDist) # pentru repartitia Laplace

knitr::opts_chunk$set(comment = NA, prompt = FALSE, collapse = TRUE, error = TRUE, fig.align = 'center',
                      warning = FALSE, message = FALSE)

source("functions/getOutputFormat.R")

if (getOutputFormat() == "pdf_document"){
  source("functions/figureNumber_tex.R")
  source("functions/tableNumber_tex.R")
  options(knitr.table.format = "latex") # add format latex 
  dimplot = "70%"
  dimplot2 = "80%"
  engine_block = "block"
}else{
  source("functions/figureNumber.R")
  source("functions/tableNumber.R")
  options(knitr.table.format = "html") # add format html 
  dimplot = "80%"
  dimplot2 = "90%"
  engine_block = "block2"
}
```


```{r, echo = FALSE}
# Setup colors and other
myred = "#df4c44"
myblue = "#2169a4"
mybrown = "#846d4b"
myfreen = "forestgreen"
```


# Generarea variabilelor aleatoare discrete

```{r, type = "rmdexercise", engine = engine_block}
Fie $X$ o variabilă aleatoare cu valori în mulțimea $\{1,2,3,4\}$. Repartiția $\nu$ a lui $X$ este 

$$
  \mathbb{P}(X = 1) = 0.2, \quad \mathbb{P}(X = 2) = 0.5, \quad \mathbb{P}(X = 3) = 0.1,  \quad \mathbb{P}(X = 4) = 0.2. 
$$
  
  1. Simulați un eșantion $\boldsymbol u$ de $10000$ de variabile aleatoare i.i.d. repartizate $\mathcal{U}([0,1])$.

  2. Plecând de la acest eșantion, construiți un eșantion $\boldsymbol x$ de variabile aleatoare i.i.d. repartizate conform $\nu$.
  
  3. Comparați, cu ajutorul *diagramei cu bare verticale* (`barplot`), repartiția eșantionului $\boldsymbol x$ și cea teoretică $\nu$.  


```

  1. Pentru a genera observații independente repartizate uniform vom folosi funcția `runif`:
  
```{r}
n =  10000
u = runif(n)
```

  2. Putem scrie 
  
```{r}
x = 1 + (u > 0.2) + (u > 0.7) + (u > 0.8)
```

Trebuie remarcat că funcția `sample` din R permite simularea repartițiilor discrete. Pentru exemplul nostru putem să extragem, cu întoarcere, $n$ numere din mulțimea $\{1,2,3,4\}$ urmând un vector de probabilități `prob`:

```{r}
x = sample(1:4, n, replace = TRUE, 
           prob = c(0.2, 0.5, 0.1, 0.2))
```

  3. Pentru început trebuie să determinăm câte observații sunt din fiecare valoare unică a lui $\boldsymbol x$. Putem face acest lucru folosind funcția `table`:
  
```{r, out.width=dimplot2}
x.freq = table(x)/n

par(mfrow = c(1,2))
# diagrama cu bare verticale pentru esantion
barplot(x.freq, main = "Repartitia esantionului")
# diagrama cu bare verticale teoretica
barplot(c(0.2, 0.5, 0.1, 0.2), names.arg = c(1,2,3,4),
        main = "Repartitia teoretica")
```

Observăm că eșationul este repartizat conform $\nu$.


```{r, type = "rmdexercise", engine = engine_block}
În acest exercițiu ne propunem să definim o funcție `rand_sample(n,x,p)` care permite generarea a $n$ observații dintr-o mulțime $x$ (vector numeric sau de caractere) cu probabilitatea $p$ pe $x$ (un vector de aceeași lungime ca $x$).
```

Funcția se poate construi sub forma următoare:

```{r}
rand_sample = function(n,x,p){
  # n - numarul de observatii
  # x - multimea de valori
  # p - vectorul de probabilitati
  
  out = c()
  
  ind = 1:length(x)
  cs = cumsum(p) 
  
  if (length(x)!=length(p)){
    return(print('Cei doi vectori ar trebui sa fie de aceeasi lungime !'))
  }
  
  for (i in 1:n){
    r = runif(1)
    
    m = min(ind[r<=cs])
    out = c(out,x[m])
  }
  
  return(out)
}
```

Pentru a testa această funcție să considerăm două exemple: 

  1. în acest caz: $n=10$, $x=[1,2,3]$ și $p=[0.2,0.3,0.5]$
  
```{r}
rand_sample(10,c(1,2,3),c(0.2,0.3,0.5))
```

  2. în acest caz: $n=15$, $x=[a,b,c,d]$ și $p=[0.15,0.35,0.15,0.45]$
  
```{r}
rand_sample(15,c('a','b','c','d'),c(0.15,0.35,0.15,0.45))
```

O funcție un pic mai generală este:

```{r}
GenerateDiscrete = function(n = 1, x, p, err = 1e-15){
  # n numarul de observatii
  # x multimea de valori
  # p vectorul de probabilitati
  
  lp = length(p)
  lx = length(x)
  
  # verificarea conditiilor de aplicare 
  if(abs(sum(p)-1)>err | sum(p>=0)!=lp){
    
    stop("Suma probabilitatilor nu este egala cu 1!")
    
  }else if(lx!=lp){
    
    stop("x si p trebuie sa aiba aceeasi marime!")
    
  }else{
    out = rep(0, n)
    
    indOrderProb = order(p, decreasing = TRUE) # index
    pOrdered = p[indOrderProb] # rearanjam valorile probabilitatilor
    xOrdered = x[indOrderProb] # rearanjam valorile lui x
    
    pOrderedCS = cumsum(pOrdered)
    
    for (i in 1:n){
      u = runif(1)
      
      k = min(which(u<=pOrderedCS))
      out[i] = xOrdered[k]
    }
  }
  
  return(out)
}

```

și pentru a o putea testa să considerăm cazul repartițiilor Poisson și Geometrică:

  a) Poisson 
  
```{r, fig.align='center', out.width=dimplot2}
# Poisson
hist(GenerateDiscrete(10000, x = 0:50, 
                      p = dpois(0:50, 5)), 
     probability = TRUE, 
     breaks = seq(-0.5,49.5, by = 1), 
     xlim = c(-0.5, 20),
     col = "grey80",
     main = "Repartitia Poisson",
     xlab = "X",
     ylab = "Densitatea")

lines(0:50,
      dpois(0:50, 5), 
      type = "l", 
      col = myred, lty = 2, lwd = 3)
```

  b) Geometrică
  
```{r, fig.align='center', out.width=dimplot2}
# Geometric
hist(GenerateDiscrete(10000, x = 0:100, 
                      p = dgeom(0:100, 0.3)), 
     probability = TRUE, 
     breaks = seq(-0.5,99.5, by = 1),
     xlim = c(-0.5, 20),
     col = "grey80",
     main = "Repartitia Geometrica",
     xlab = "X",
     ylab = "Densitatea")

lines(0:100,
      dgeom(0:100, 0.3), 
      type = "l", 
      col = myred, lty = 2, lwd = 3)
```

# Generarea unei variabile aleatoare folosind metoda inversă

```{r, type = "rmdexercise", engine = engine_block}
Scrieți un program care să folosească metoda transformării inverse pentru a genera $n$ observații din densitatea 

$$
  f(x) = \left\{\begin{array}{ll}
        \frac{1}{x^2}, & x\geq 1\\
        0, & \text{altfel}
  \end{array}\right.
$$

Testați programul trasând o histogramă a $10000$ de observații aleatoare împreună cu densitatea teoretică $f$. 

```

Primul pas este să determinăm funcția de repartiție $F$ corespunzătoare acestei densități. Pentru $x<1$ avem că $f(x)=0$ deci $F(x)=0$ iar pentru $x\geq 1$ avem 

$$
  F(x) = \int_{1}^{x}\frac{1}{t^2}\, dt = 1 - \frac{1}{x}.
$$

Cum $F$ este continuă putem să determinăm $F^{-1}$ rezolvând ecuația $F(x)=u$. Un calcul direct conduce la $F^{-1}(u)=\frac{1}{1-u}$ iar conform rezultatului văzut la curs concluzionăm că $X = \frac{1}{1-U}$ cu $U\sim \mathcal{U}([0,1])$. 

Astfel putem simula un eșantion de talie $n$ din populația $f$ construind funcția 

```{r}
GenerateSampleX = function(n){
  u = runif(n)
  return(1/(1-u))
}
```

Pentru a testa comparăm valorile simulate cu densitatea teoretică

```{r, out.width=dimplot2}
# simulate
x = GenerateSampleX(10000)
hist(x, freq=FALSE, breaks=seq(0, max(x)+1, 0.1),
     xlim=c(0,10), ylim=c(0,1),
     ylab = "Densitatea",
     main=NULL, col="gray80", border="gray20")

# densitatea teoretica
y = seq(0, 10, 0.01)
f = ifelse(y <= 1, 0, 1/y^2)
lines(y, f, col = myred, lty = 2, lwd = 3)
```

```{r, type = "rmdexercise", engine = engine_block}
  1. Folosind metoda inversă, simulați $10000$ de observații independente din repartiția $\mathcal{E}(\lambda)$, cu $\lambda = 1$. Trasați histograma acestui eșantion și comparați cu densitatea repartiției.

  2. Fie $X_1, \ldots, X_n$, $n$ variabile aleatoare i.i.d. repartizate $\mathcal{E}(\lambda)$. Atunci variabila aleatoare $S_n = X_1 + X_2 +\cdots+ X_n$ este repartizată $\Gamma(n, \lambda)$. Plecând de la acest rezultat, generați $10000$ de observații din repartiția $\Gamma(n, \lambda)$ ($n = 10$). Trasați histograma acestui eșantion și comparați cu densitatea legii.
  
  3. Dacă definim $N = \sup\{n\geq 1\,|\, S_n\leq 1\}$ (folosim convenția $N = 0$ și $S_1>1$), atunci $N$ este repartizată Poisson $Pois(\lambda)$. Plecând de la acest rezultat, generați $10000$ de observații independente din repartiția $Pois(\lambda)$, trasați histograma acestui eșantion și comparați cu repartiția teoretică. 


```

  1. Metoda funcției inverse conduce la $-\frac{\log(U)}{\lambda}\sim\mathcal{E}(\lambda)$, cu $U\sim\mathcal{U}([0,1])$. 
  
```{r}
sim.exp = function(n, lambda = 1){
  return(-log(runif(n))/lambda)
}

n = 10000

x = sim.exp(n)
```

Pentru trasarea histogramei avem:

```{r, out.width=dimplot2}
hist(x, freq = FALSE, 
     col="gray80", 
     border="gray20",
     main = "Histograma lui x", 
     ylab = "", xlab = "")

t = seq(0, max(x), 0.01)
lines(t, dexp(t), 
      col = myred, 
      lty = 2, lwd = 3)
legend("topright", 
       "Densitatea exponentialei", 
       box.lty = 0,
       col = myred, 
       lty = 2, lwd = 3, inset = 0.05)
```

Să observăm că în R putem folosi funcția `rexp(n, rate = ...)` pentru generarea de observații repartizate exponențial. 

  2. Pentru generarea a $m$ variabile aleatoare i.i.d. repartizate $\Gamma(n, \lambda)$, simulăm $m\times n$ variabile repartizate exponențial pe care le stocăm într-o matrice cu $m$ linii și $n$ coloane. Suma elementelor de pe o linie reprezintă o realizate a repartiției $\Gamma(n, \lambda)$. 
  
```{r}
sim.gamma = function(m, n, lambda = 1){
  out = rowSums(matrix(sim.exp(m * n, lambda), m, n))
  return(out)
}
```

Din punct de vedere al costului de memorie, această metodă poate să nu fie optimă. Putem folosi o abordare mai simplă folosind bucla `for`:

```{r}
sim.gamma2 = function(m, n, lambda = 1){
  out = numeric(m)
  
  for (i in 1:m){
    out[i] = sum(sim.exp(n, lambda))
  }
  
  return(out)
}
```

Pentru verificare avem 

```{r, out.width=dimplot2}
n = 10
m = 10000

x = sim.gamma(m, n)
t = seq(min(x), max(x), 0.01)

hist(x, freq = FALSE, 
     col="gray80", 
     border="gray20",
     main = "Histograma lui x", ylab = "", 
     xlab = "")

lines(t, dgamma(t, n), 
      col = myred, lwd = 3, lty = 2)
legend("topright", 
       "Densitatea rep. gamma", 
       box.lty = 0,
       col = myred, 
       lty = 2, lwd = 3, inset = 0.05)
```

  3. Umătoarea funcție generează observații repartizate Poisson conform enunțului:
  
```{r}
sim.pois1 = function(n, lambda = 1){
  out = numeric(n)
  
  for (i in 1:n){
    out[i] = 0
    s = -log(runif(1))/lambda
    while(s<=1){
      s = s - log(runif(1))/lambda 
      out[i] = out[i] + 1
    }
  }
  
  return(out)
}
```

Această funcție ar putea fi costisitoare în ceea ce privește timpul de execuție (R nu este foarte eficient atunci când avem bucle imbricate). Avem următoare funcție:

```{r}
sim.pois2 = function(n, lambda = 1){
  x = sim.exp(n, lambda)
  i = 0
  l = which(x<=1)
  # realizari cu valoarea 0
  out = rep(0, sum(x > 1)) 
  
  while(length(l) > 0){
    i = i + 1
    x = x[l] + sim.exp(length(l), lambda)
    l = which(x<=1)
    # realizari cu valoarea i
    out = c(out, rep(i, sum(x > 1))) 
  }
  
  return(out)
}
```

Pentru a compara cele două funcții:

```{r}
n = 100000

start = proc.time()
y = sim.pois1(n)
proc.time() - start

start = proc.time()
x = sim.pois2(n)
proc.time() - start
```

Eșantionul generat este repartizat conform repartiției Poisson de parametru $\lambda$:

```{r, out.width=dimplot2}
x.freq = table(x)/n

par(mfrow = c(1,2))

barplot(x.freq, 
        main = "Repartitia esantionului")

barplot(dpois(0:max(x), 1), names.arg = 0:max(x), 
        main = "Repartitia teoretica")
```

# Generarea unei variabile aleatoare folosind metoda respingerii 

```{r, type = "rmdexercise", engine = engine_block}
Fie $f$ densitatea de repartiție definită prin 

$$
  f(x) = \frac{2}{\pi}\sqrt{1-x^2}\mathbf{1}_{[-1,1]}(x)
$$
  
  1. Folosiți metoda respingerii pentru a genera $10000$ de observații repartizate cu densitatea $f$.

  2. Trasați histograma acestui eșantion și comparați cu densitatea $f$.


```

  1. Observăm că 
  
$$
  f(x) \leq \frac{2}{\pi}\mathbf{1}_{[-1,1]}(x) = \frac{4}{\pi}g(x)
$$

unde $g(x) = \frac{1}{2}\mathbf{1}_{[-1,1]}(x)$ este densitatea repartiției uniforme pe $[-1,1]$. Astfel metoda respingerii sugerează următorul algoritm:

```{r}
f = function(x){
  return(2/pi * sqrt(1-x^2)*(abs(x) <= 1))
}

sim.resp1 = function(n){
  x = rep(0, n)
  
  for (i in 1:n){
    # generam obs din g
    x[i] = runif(1, -1, 1)
    
    # generam uniforma
    u = runif(1)
    
    while(u > pi * f(x[i])/2){
      x[i] = runif(1, -1, 1)    
      u = runif(1)
    }
  }
  
  return(x)
}
```

Putem îmbunătății codul de mai sus (vrem să evităm să avem și bucla `for` și bucla `while` imbricate) dacă ținem cont de faptul că probabilitatea de acceptare este $p = \frac{\pi}{4}$ iar pentru a genera un eșantion de $m$ observații avem nevoie, în medie, de $\frac{m}{p}$ simulări. Avem 

```{r}
sim.resp2 = function(n){
  out = c() # esantionul final
  
  # cate obs mai avem de generat
  m = n
  
  # cat timp nu avem esantionul de talia dorita 
  # continuam procedeul 
  while (m>0){
    # simulam m/p observatii
    x = runif((4*m)%/%pi + 1, -1, 1)
    u = runif((4*m)%/%pi + 1)
    
    # testam care obs sunt acceptate
    y = (u <= pi * f(x)/2)
    
    # pastram doar punctele acceptate
    out = c(out, x[which(y)])
    m = n - length(out)
  }
  
  return(out[1:n])
}
```

Putem compara cele două metode, în funcție de timpul de execuție:

```{r}
n = 10000

# Metoda 1
star = proc.time()
x = sim.resp1(n)
proc.time() - start

# Metoda 2
star = proc.time()
x = sim.resp2(n)
proc.time() - start
```

  2. Putem valida algoritmul propus prin metoda respingerii trasând histograma eșantionului:
  
```{r, out.width=dimplot2}
hist(x, freq = FALSE, 
     col="gray80", 
     border="gray20",
     main = "Histograma lui x", ylab = "", 
     xlab = "")

t = seq(-1, 1, 0.01)
lines(t, f(t), 
      col = myred, lwd = 3, lty = 2)
legend("topright", 
       "f(x)", 
       box.lty = 0,
       col = myred, 
       lty = 2, lwd = 3, inset = 0.05)
```


```{r, type = "rmdexercise", engine = engine_block}
Plecând cu o propunere de tip $Exp(\lambda)$ vrem să generăm, cu ajutorul metodei acceptării-respingerii, un eșantion din următoarea densitate (jumătate de normală):

$$
  f(x) = \left\{\begin{array}{ll}
    \frac{2}{\sqrt{2\pi}}e^{-\frac{x^2}{2}}, & \mbox{dacă $x\geq0$}\\
    0, & \mbox{altfel}\\           
  \end{array}\right.
$$


```

Fie $g$ densitatea repartiției exponențiale de parametru $\lambda$,

$$
    g(x) = \left\{\begin{array}{ll}
        \lambda e^{-\lambda x}, & \mbox{dacă $x\geq0$}\\
        0, & \mbox{altfel}\\           
  \end{array}\right.
$$

Pentru a aplica algoritmul de acceptare-respingere trebuie să găsim valoarea lui $c>0$ pentru care $f(x)\leq c g(x)$ pentru toate valorile $x\in \mathbb{R}$. Pentru $x\geq0$ avem

$$
  \frac{f(x)}{g(x)}=\frac{2}{\lambda\sqrt{2\pi}}e^{-\frac{x^2}{2}+\lambda x}
$$

și cum funcția $-\frac{x^2}{2}+\lambda x$ își atinge valoarea maximă în punctul $x=\lambda$ rezultă că 

$$
    \frac{f(x)}{g(x)}\leq c^*, \,\,\forall x \geq0
$$

unde 

$$
  c^*=\sqrt{\frac{2}{\pi\lambda^2}}e^{\lambda^2/2}.
$$

Astfel algoritmul devine: 

- pentru $n=1,2,\dots$ 

- generează $X_n\sim Exp(\lambda)$

- generează $U_n\sim\mathcal{U}[0,1]$

- dacă $U_n\leq\exp\left(-\frac{1}{2}(X_n-\lambda)^2\right)$ atunci

- intoarceți $X_n$

Avem funcția:

```{r}
# generarea puntelor din densitatea f

f <- function(x) {
  return((x> 0) * 2 * dnorm(x,0,1))
}

g <- function(x) { return(dexp(x,1)) }

c <- sqrt(2 * exp(1) / pi)

rhalfnormal <- function(n) {
  res <- numeric(length=n)
  i <- 0
  while (i<n) {
    U <- runif(1, 0, 1)
    X <- rexp(1, 1)
    if (c * g(X) * U <= f(X)) {
      i <- i+1
      res[i] <- X;
    }
  }
  return(res)
}

```

Testăm

```{r, fig.align="center", out.width=dimplot2}
X <- rhalfnormal(10000)

hist(X, 
     breaks=50, 
     prob=TRUE, 
     ylim=c(0,1),
     main=NULL, 
     col="gray80", 
     border="gray20")

curve(f, min(X), max(X), n=500, col = myred, lty = 2, lwd = 3, add=TRUE)
```


```{r, type = "rmdexercise", engine = engine_block}
Modificați codul de la exercițiul precedent pentru a simula un eșantion dintr-o normală standard.
```

Cum $f$ (din problema 1) este densitatea unei normale standard $X\sim\mathcal{N}(0,1)$ condiționată la $X>0$ și cum densitatea normală este simetrică față de medie (0 în acest caz) algoritmul se modifică acceptând $x_n$ și $-X_n$ cu probabilitatea de $0.5$. 

Astfel avem funcția:

```{r}
f2 <- function(x) {
  return(dnorm(x,0,1))
}

normal1 <- function(n) {
  res <- numeric(length=n)
  i <- 0
  while (i<n) {
    U <- runif(1, 0, 1)
    X <- rexp(1, 1)
    if (c * g(X) * U <= f(X)) {
      i <- i+1
      
      res[i] <- ifelse(runif(1) <= 0.5, X, -X);
    }
  }
  return(res)
}
```

si testul

```{r, fig.align="center", out.width=dimplot2}
X <- normal1(10000)

hist(X, breaks=50, 
     prob=TRUE, 
     main=NULL, 
     col="gray80", border="gray20")

curve(f2, min(X), max(X), n=500,col = myred, lty = 2, lwd = 3, add=TRUE)

```

# Simularea unei uniforme pe disc 

```{r, type = "rmdexercise", engine = engine_block}
Considerăm pătratul $C = [0,L]^2$ și discul $D$ de centru $(\frac{L}{2},\frac{L}{2})$ și rază $\frac{L}{2}$. Considerăm șirul de v.a. $\left(Y_n\right)_{n\geq1}$ pe $\mathbb{R}^2$ i.i.d. repartizate uniform pe pătratul $C$.

  1. Aproximați valoarea lui $\pi$ prin ajutorul numărului de puncte $Y_n$ care cad în interiorul discului $D$ (Metoda respingerii)
  
  2. Simulați $n$ puncte uniforme pe disc. 

```

1. Definim v.a. $X_n=\mathbf{1}_{\{Y_n\in D\}}$, $n\geq1$, care formează un șir de v.a. i.i.d. de lege $\mathcal{B}(\mathbb{P}(Y_n\in D))$, deoarece $\left(Y_n\right)_{n\geq1}$ este un șir de v.a. i.i.d. repartizate uniform pe $C$, $\mathcal{U}(C)$. Din *Legea Numerelor Mari* avem că 
  
$$
  \displaystyle\frac{1}{n}\sum_{i=1}^{n}X_{i} \overset{a.s.}{\to} \mathbb{E}[X_1] = \mathbb{P}(Y_1\in D),
$$

prin urmare trebuie să calculăm probabilitatea $\mathbb{P}(Y_1\in D)$. Știm că densitatea v.a. $Y_1$ este dată de  $f_{Y_1}(x,y)=\frac{1}{\mathcal{A}(C)}\mathbf{1}_{C}(x,y)$ de unde

$$
\begin{aligned}
  \mathbb{P}(Y_1\in D) &= \iint_{D}f_{Y_1}(x,y)\,dxdy = \iint \mathbf{1}_{D}(x,y)\mathbf{1}_{C}(x,y)\,dxdy\\
                       &= \frac{1}{\mathcal{A}(C)}\iint \mathbf{1}_{D}(x,y)\,dxdy = \frac{\mathcal{A}(D)}{\mathcal{A}(C)} = \frac{\pi \frac{L^2}{4}}{L^2} = \frac{\pi}{4}.
\end{aligned}
$$

Astfel, putem estima valoarea lui $\pi$ prin $\displaystyle\frac{4}{n}\sum_{i=1}^{n}X_{i}$ pentru valori mari ale lui $n$.

```{r}
# Estimam valoarea lui pi

L = 3 # lungimea laturii patratului 
R = L/2 # raza cercului inscris

n = 2000 # numarul de puncte din patratul C
# generam puncte uniforme in C
x = L*runif(n)
y = L*runif(n)

# metoda respingerii (rejectiei)
l = (x-R)^2+(y-R)^2 # distanta dintre centrul cercului si punct
ind = l<=(R)^2 # indicii pentru care distanta este mai mica sau egala cu R

xc = x[ind] # coordonatele punctelor din interiorul cercului  
yc = y[ind] 

estimate_pi = 4*sum(ind)/n # estimarea lui pi
err = abs(estimate_pi-pi) # eroarea absoluta
```

Aplicând acest procedeu obținem că valoarea estimată a lui $\pi$ prin generarea a $n=$ `r n` puncte este `r estimate_pi` iar eroarea absoluta este `r format(err, digits = 4)`.

2. Una dintre metodele prin care putem simula puncte uniform repartizate pe suprafața discului $D$ este *Metoda respingerii*. Această metodă consistă în generarea de v.a. $Y_n$ repartizate uniform pe suprafața pătratului $C$, urmând ca apoi să testăm dacă $Y_n$ aparține discului $D$ (deoarece $D\subset C$). Dacă da, atunci le păstrăm dacă nu atunci mai generăm. Următoarea figură ilustrează această metodă:
  
```{r, fig.align='center', out.width=dimplot2}
# figura 
theta = seq(0, 2*pi+1, by = 0.1)
xd = R+R*cos(theta)
yd = R+R*sin(theta)

plot(x, y, 
     col = "grey80", pch = 16,
     asp = 1, 
     xlim = c(0,3), ylim = c(0,3),
     bty = "n")

points(xc, yc, col = myred, pch = 16)
lines(xd, yd, col = myblue, lwd = 3)
```

Vom da mai jos o altă metodă de simulare a punctelor distribuite uniform pe discul $D$ de rază $L$. O primă idee ar fi să generăm cuplul de v.a. $(X_1,Y_1)$ așa încât $X_1,Y_1\sim\mathcal{U}([0,L])$ și ele să fie independente (ceea ce nu este adevărat în realitate). Vom vedea (printr-o ilustrație grafică) că această abordare este greșită (punctele sunt concentrate în centrul cercului). 

O altă abordare este următoarea. Căutăm să simulăm un cuplu de v.a. $(X,Y)$ care este uniform distribuit pe suprafața discului $D$, i.e. densitatea cuplului este dată de $f_{(X,Y)}(x,y)=\frac{1}{\pi L^2}\mathbf{1}_{D}(x,y)$. Considerăm schimbarea de variablile în coordonate polare: $x=r\cos(\theta)$ și $y=r\sin(\theta)$. Obiectivul este de a găsi densitatea variabilelor $R$ și $\Theta$. 

Fie $g(x,y)=\left(\sqrt{x^2+y^2},\arctan(y/x)\right)=(r,\theta)$, transformarea pentru care avem $(R,\Theta)=g(X,Y)$. Știm că inversa acestei transformări este $g^{-1}(r,\theta)=(r\cos(\theta),r\sin(\theta))$, prin urmare

$$
\begin{aligned}
  f_{(R,\Theta)}(r,\theta) &= f_{(X,Y)}\left(g^{-1}(r,\theta)\right)|\det(J_{g^{-1}}(r,\theta))|\\
                &= \frac{1}{\pi L^2}\mathbf{1}_{D}(r\cos(\theta),r\sin(\theta))\left|\begin{array}{cc}
                    \cos(\theta) & \sin(\theta)\\
                    r\sin(\theta) & -r\cos(\theta)
                \end{array}\right|\\
                &= \frac{1}{\pi L^2} \mathbf{1}_{[0,L]}(r)\mathbf{1}_{[0,2\pi]}(\theta)r.
\end{aligned}
$$

Observăm că densitatea (marginală) v.a. $\Theta$ este 

$$
\begin{aligned}
  f_{\Theta}(\theta) &= \int f_{(R,\Theta)}(r,\theta)\,dr = \mathbf{1}_{[0,2\pi]}(\theta)\int \frac{r}{\pi L^2} \mathbf{1}_{[0,L]}(r)\,d\theta\\
                     &= \frac{1}{\pi L^2} \mathbf{1}_{[0,2\pi]}(\theta) \frac{L^2}{2} = \frac{1}{2\pi} \mathbf{1}_{[0,2\pi]}(\theta),
\end{aligned}
$$

iar densitatea v.a. $R$ este 

$$
\begin{aligned}
  f_{R}(r) &= \int f_{(R,\Theta)}(r,\theta)\,d\theta = \frac{r}{\pi L^2} \mathbf{1}_{[0,L]}(r)\int_{0}^{2\pi}\,d\theta\\
                     &= \frac{r}{\pi L^2} \mathbf{1}_{[0,L]}(r)2\pi = \frac{2r}{L^2} \mathbf{1}_{[0,L]}(r).
\end{aligned}
$$

Din expresiile de mai sus putem observa că $\Theta$ este o v.a. repartizată uniform pe $[0,2\pi]$ și putem verifica ușor că legea v.a. $R$ este aceeași cu cea a v.a. $L\sqrt{U}$ unde $U\sim\mathcal{U}([0,1])$. 

Astfel pentru simularea unui punct $(X,Y)$ uniform pe $D$ este suficient să simulăm o v.a. $\Theta$ uniform pe $[0,2\pi]$ și o v.a. $U$ uniformă pe $[0,1]$ și să luăm $X=L\sqrt{U}\cos(\Theta)$ și $Y=L\sqrt{U}\sin(\Theta)$.

Următorul cod ne ilustrează cele două proceduri prezentate:

```{r, fig.align='center', out.width=dimplot2}
# rm(list=ls())

n = 2000;# numarul de puncte

R = 10;# raza cercului 

theta = 2*pi*runif(n);# theta este uniforma pe [0,2*pi]

# versiunea gresita - r este uniforme pe [0,R]
r1 = R*runif(n);

x1 = r1*cos(theta);# coordonate polare
y1 = r1*sin(theta);

# versiunea corecta
r2 = R*sqrt(runif(n));

x2 = r2*cos(theta);# coordonate polare
y2 = r2*sin(theta);

# schimbarea de variabila in coordonate polare: cercul
theta2 = seq(0,2*pi+1,by=0.1) 
xc = R*cos(theta2);
yc = R*sin(theta2);

# graficul

par(mfrow = c(1,2))

plot(x1, y1,
     ylim = c(-11, 11),
     col = myred, pch = 16,
     main = "Versiunea gresita", xlab = "x", ylab = "y", asp = 1, bty = "n")
lines(xc, yc, lwd = 3, col = myblue)

plot(x2, y2,
     ylim = c(-11, 11),
     col = myred, pch = 16,
     main = "Versiunea corecta", xlab = "x", ylab = "y", asp = 1, bty = "n")
lines(xc, yc, lwd = 3, col = myblue)

```




