---
title: "Statistică"
author: "Alex Amărioarei, Simona Cojocea"
date: "2016-2017"
output:
  html_document:
    fig_caption: yes
    toc: yes
    toc_float:
      collapsed: no
  pdf_document:
    keep_tex: yes
    toc: yes
    toc_depth: 3
---

```{r setup, include=FALSE}
knitr::opts_chunk$set(echo = TRUE)
```

```{r echo=FALSE, include=FALSE}
library(knitr)
library(DT)
library(tidyverse)
```
### Informații generale

Acest curs reprezintă o introducere în statistica matematică.  

### Informații de contact 

#### Curs 

 *  _Instructor_ : [Alexandru Amărioarei](https://alexamarioarei.github.io/)

 *  _Email_ : amarioareialexandru [at] gmail [dot] com

 *  _Orar_ : Vineri 14:00 - 16:00

 *  _Sala_ : Sala 219 (Etaj 2) - Grupele 301, 311, 321


#### Seminar/Laborator

 *  _Instructori_ : [Alexandru Amărioarei](https://alexamarioarei.github.io/) și Simona Cojocea

 *  _Email_ : amarioareialexandru [at] gmail [dot] com 

### Teme

Temele vor fi postate săptămânal. Este încurajată colaborarea între studenți dar fiecare trebuie să 
își scrie propriile soluții. Copierea temei este __interzisă__.

```{r echo = FALSE}
t1 = "[Tema 1](homework/Tema_1.pdf)"
t1sol = "[Solutie Tema 1](homework/Tema_1_Sol.pdf)"
t1data = "Vineri 21 Octombrie"

t2 = "[Tema 2](homework/Tema_2.pdf)"
t2sol = "[Solutie Tema 2](homework/Tema_2_sol.pdf)"
t2data = "Vineri 28 Octombrie"

t3 = "[Tema 3](homework/Tema_3.pdf)"
t3sol = "[Solutie Tema 3](homework/Tema_3_Sol.pdf)"
t3data = "Vineri 04 Noiembrie"

t4 = "**Fără temă**"
t4sol = "--"
t4data = "Vineri 11 Noiembrie"

t5 = "[Tema 4](homework/Tema_4.pdf)"
t5sol = "[Solutie Tema 4](homework/Tema_4_Sol.pdf)"
t5data = "Sambata 26 Noiembrie"

t6 = "[Tema 5](homework/Tema_5.pdf)"
t6sol = "[Solutie Tema 5](homework/Tema_5_Sol.pdf)"
t6data = "Sambata 10 Decembrie"

t7 = "--"
t7sol = "--"
t7data = "**Vacanta de iarna**"

t8 = "[Tema 6](homework/Tema_6.pdf)"
t8sol = ""
t8data = "Sambata 4 Februarie"

t9 = "[**Tema Speciala**](homework/Tema_Speciala.pdf)"
t9sol = ""
t9data = "Sambata 4 Februarie"

tab = data.frame(Tema = c(t1,t2,t3,t4,t5,t6,t7,t8,t9), 
                 Data = c(t1data,t2data,t3data, t4data, t5data,t6data, t7data, t8data, t9data), 
                 Solution = c(t1sol,t2sol,t3sol, t4sol, t5sol,t6sol, t7sol, t8sol, t9sol))

kable(tab, 
      col.names = c("Tema", "Data de predare", "Solutii"),
      align = "ccc")
```
  
Trimiterea temelor se poate face pe adresa de **Dropbox**. Studenții trebuie să trimită temele în folderele cu grupele corespunzătoare. 

> **TABELE STATISTICE** Descărcați de [aici](tables/tabel.pdf).

> **ATENȚIE !!!** Tema specială este destinată în special studenților care nu au predat nicio temă până în acest moment și poate valora până la **2.5 puncte**. Cu toate acestea îi încurajez și pe ceilalți studenți să o facă, aceștia din urmă pot cumula cu temele trimise anterior până la un maxim de **3.5 puncte** (proporțional). Astfel un student care a făcut temele 1-6 corect și mai face încă 7 exerciții (exceptându-le pe cele din Tema 6) din tema specială poate obține 3.5 puncte.

<!-- **Observație** Temele vor fi trimise pe adresa de email a instructorului până cel târziu la data menționată (ora 24) de către șefii de grupă. Aceștia vor aduna în prealabil temele de la colegi și vor crea o arhiva cu numele *grupa_x_tema_y.zip*. În interiorul arhivei ar trebuie sa se găsească un număr de foldere egal cu numărul de studenți care trimit tema, fiecare folder având numele studentului.  -->

### Proiecte de laborator

Mai jos găsiți proiectele cursului de *Statistică*. Proiectele sunt individuale iar copierea proiectelor este __strict interzisă__.

```{r echo = FALSE}
gproj1_301 = "301"
proj1_301 = "[Proiect 1](projects/Proiect1_301.pdf)"
proj1data_301 = "VINERI 30 Decembrie"

gproj1_311_321 = "311, 321"
proj1_311_321 = "[Proiect 1](projects/Proiect1_311_321.pdf)"
proj1data_311_321 = "VINERI 30 Decembrie"


tabProiecte = data.frame(Tema = c(gproj1_301, gproj1_311_321), 
                         Data = c(proj1_301, proj1_311_321), 
                         Solution = c(proj1data_301, proj1data_311_321))

kable(tabProiecte, 
      col.names = c("Grupa", "Proiect Nr.", "Data de predare"),
      align = "ccc")
```


Trimiterea proiectelor se poate face pe adresa de **Dropbox**. Studenții trebuie să trimită proiectele în folderele cu grupele corespunzătoare. 

### Rezultate

```{r, echo= FALSE}
stat_tab = read.csv("results/Tabel_Statistica.csv", stringsAsFactors = FALSE)

# fix some left 2 columns and right 1 column
datatable(
  stat_tab, class = 'cell-border stripe',
  extensions = c('FixedColumns', 'Buttons'),
  options = list(
    dom = c('Bfrtip'),
    scrollX = TRUE,
    fixedColumns = list(leftColumns = 2, rightColumns = 1),
    buttons = c('csv', 'excel', 'pdf', 'print')
  )
)
```

### Orar

<div>
<iframe src="https://calendar.google.com/calendar/embed?showTitle=0&amp;showTabs=0&amp;showCalendars=0&amp;mode=WEEK&amp;height=400&amp;wkst=2&amp;hl=ro&amp;bgcolor=%23FFFFFF&amp;src=bhbdeogr1ojv4msuvoij6ubigk%40group.calendar.google.com&amp;color=%2323164E&amp;ctz=Europe%2FBucharest" style="border-width:0" width="100%" height="400" frameborder="0" scrolling="no" allowfullscreen>&nbsp;</iframe>
</div>


### Notarea

Notarea se va face după cum urmează: teme (25%), mini proiecte (25%) și examen final (50%).

### Bibliografie

  1. Monica Dumitrescu, Anton Batatorescu - *Applied statistics using the R system*, Ed. Univ. Buc., 2006
  2. Virgil Craiu - *Statistică Matematică*, Ed. Univ. Buc., 1997
  3. Georgiana Popovici - *Statistical Labs using R-system*, Ed. Univ. Buc.
  4. George Casella, Roger Berger - *Statistical Inference*, Duxbury
  5. George Roussas - *A Course in Mathematical Statistics*, Academic Press, 1997
  6. Geoffrey Grimmett, David Stirzaker - *Probability and Random Processes*
  7. John Rice - *Mathematical Statistics and Data Analysis*, Duxbury
  

### Link-uri utile

#### R
  1. Programul R - [CRAN](https://cran.r-project.org/)
  2. Interfața grafică [RStudio](https://www.rstudio.com/)
  3. Documentație R (în engleză) - [R-Intro](https://cran.r-project.org/doc/manuals/r-release/R-intro.pdf)
  4. Documentație R (în română) - [R pentru începători ](ftp://cran.r-project.org/pub/R/doc/contrib/Paradis-rdebuts_RO.pdf)
  5. Documentație R (în română) - [Inițiere în R pentru persoane cu pregătire matematică ](http://www.edumanager.ro/community/documente/initiere_in_r.pdf)
  
#### Latex
  1. Introducere în Latex (în romană) - [Manual Wikibooks](https://ro.wikibooks.org/wiki/LaTeX_(carte))
  2. Introducere în Latex (în engleză) - [Wikibooks Latex Manual](https://en.wikibooks.org/wiki/LaTeX) în special secțiunile de [matematică](https://en.wikibooks.org/wiki/LaTeX/Mathematics), [liste](https://en.wikibooks.org/wiki/LaTeX/List_Structures), [grafice](https://en.wikibooks.org/wiki/LaTeX/Importing_Graphics) și [figuri](https://en.wikibooks.org/wiki/LaTeX/Floats,_Figures_and_Captions)
  3. Tutoriale Latex (în engleză) - [video](https://www.youtube.com/playlist?list=PLDD406480D35CE390)
  4. Editoarele: [Texmaker](http://www.xm1math.net/texmaker/download.html) și [TeXnicCenter](http://www.texniccenter.org/) 
  5. Mediul latex [MiKTeX](https://miktex.org/)

#### Rmarkdown
  1. Pachetul [Rmarkdown](http://rmarkdown.rstudio.com/index.html) pentru documente reproductibile
