---
title: "Biostatistică I"
author: "Alex Amărioarei"
date: "2017"
output:
  html_document:
    fig_caption: yes
    toc: yes
    toc_float:
      collapsed: no
  pdf_document:
    keep_tex: yes
    toc: yes
    toc_depth: 3
---

```{r setup, include=FALSE}
knitr::opts_chunk$set(echo = TRUE)
```

```{r echo=FALSE, include=FALSE}
library(knitr)
library(DT)
library(tidyverse)
```
### Informații generale

Acest curs reprezintă o introducere în biostatistică.  

### Informații de contact 

#### Curs 

 *  _Instructor_ : [Alexandru Amărioarei](https://alexamarioarei.github.io/)

 *  _Email_ : amarioareialexandru [at] gmail [dot] com

 *  _Orar_ : Joi 18:00 - 20:00

 *  _Sala_ : Amf. Țițeica (Etaj 3) - Grupa 503


#### Seminar/Laborator

 *  _Instructor_ : [Alexandru Amărioarei](https://alexamarioarei.github.io/)

 *  _Orar_ : Joi 17:00 - 18:00

 *  _Sala_ : Sala 315 (Etaj 3) - Grupa 503
 
### Laboratoare

Mai jos găsiți o parte din laboratoarele cursului. 

```{r echo = FALSE}
lab1 = "[Lab_1_2](labs/Lab_1_2.html)"
labn = ""
data_lab1 = "[normtemp.txt](labs/data/normtemp.txt)"
data_n = ""
readings_lab1 = "[Body temperature](labs/readings/BodyTemp.pdf)"
readings_lab1_b = "[Significance, p values, t tests](labs/readings/nmeth.2698.pdf)"

lab2 = "[Lab_3_4](labs/Lab_3.html)"
data_lab2 = ""

readings_lab2 = "[Confidence intervals for proportions](labs/readings/agresti_caffo_2000.pdf)"
readings_lab2_b = "[Exact analysis of contingency tables ](labs/readings/Mehta_1998.pdf)"


tabLab = data.frame(Nr = c(1,"",2, ""),
                    Lab = c(lab1, labn,lab2, labn), 
                    data = c(data_lab1, data_n,data_lab2, data_n), 
                    readings = c(readings_lab1, readings_lab1_b,readings_lab2, readings_lab2_b))


kable(tabLab, 
      col.names = c("Nr", "Laborator", "Date", "Readings"),
      align = "ccl", 
      booktabs = TRUE)
```
 
### Proiect de laborator

Informații suplimentare vor fi afișate în scurt timp.


### Notarea

Notarea se va face după cum urmează: proiect (50%) și examen final (50%).

### Bibliografie

  1. Monica Dumitrescu, Anton Batatorescu - *Applied statistics using the R system*, Ed. Univ. Buc., 2006
  2. Bernard Rosner - *Fundamentals of Biostatistics*, Cengage Learning, 2016
  3. Gerald van Belle et al. - *Biostatistics: A Methodology for the Health Sciences*, Wiley, 2004
  4. John Rice - *Mathematical Statistics and Data Analysis*, Duxbury
  

### Link-uri utile

#### R
  1. Programul R - [CRAN](https://cran.r-project.org/)
  2. Interfața grafică [RStudio](https://www.rstudio.com/)
  3. Documentație R (în engleză) - [R-Intro](https://cran.r-project.org/doc/manuals/r-release/R-intro.pdf)
  4. Documentație R (în română) - [R pentru începători ](ftp://cran.r-project.org/pub/R/doc/contrib/Paradis-rdebuts_RO.pdf)
  5. Documentație R (în română) - [Inițiere în R pentru persoane cu pregătire matematică ](http://www.edumanager.ro/community/documente/initiere_in_r.pdf)
  
#### Latex
  1. Introducere în Latex (în romană) - [Manual Wikibooks](https://ro.wikibooks.org/wiki/LaTeX_(carte))
  2. Introducere în Latex (în engleză) - [Wikibooks Latex Manual](https://en.wikibooks.org/wiki/LaTeX) în special secțiunile de [matematică](https://en.wikibooks.org/wiki/LaTeX/Mathematics), [liste](https://en.wikibooks.org/wiki/LaTeX/List_Structures), [grafice](https://en.wikibooks.org/wiki/LaTeX/Importing_Graphics) și [figuri](https://en.wikibooks.org/wiki/LaTeX/Floats,_Figures_and_Captions)
  3. Tutoriale Latex (în engleză) - [video](https://www.youtube.com/playlist?list=PLDD406480D35CE390)
  4. Editoarele: [Texmaker](http://www.xm1math.net/texmaker/download.html) și [TeXnicCenter](http://www.texniccenter.org/) 
  5. Mediul latex [MiKTeX](https://miktex.org/)

#### Rmarkdown
  1. Pachetul [Rmarkdown](http://rmarkdown.rstudio.com/index.html) pentru documente reproductibile