---
title: "Laborator 3"
subtitle: Intervale de încredere și teste statistice clasice
output:
  pdf_document:
    includes:
      before_body: tex/body.tex
      in_header: tex/preamble.tex
    keep_tex: yes
    number_sections: yes
  html_document:
    code_folding: show
    css: labs_css/labs.css
    keep_md: yes
    number_sections: yes
    toc: yes
    toc_depth: 2
    toc_float:
      collapsed: no
      smooth_scroll: yes
    includes:
      in_header: lab_header/lab_header.html
      after_body: lab_header/lab_footer.html
  word_document:
    fig_caption: yes
    highlight: pygments
    keep_md: yes
    reference_docx: template/template.docx
    toc: no
bibliography: references/Biostat_2018_ref.bib
---

<script>
$(document).ready(function ()  {

    // move toc-ignore selectors from section div to header
    $('div.section.toc-ignore')
        .removeClass('toc-ignore')
        .children('h1,h2,h3,h4,h5').addClass('toc-ignore');

    // establish options
    var options = {
      selectors: "h1,h2,h3",
      theme: "bootstrap3",
      context: '.toc-content',
      hashGenerator: function (text) {
        return text.replace(/[.\\/?&!#<>]/g, '').replace(/\s/g, '_').toLowerCase();
      },
      ignoreSelector: ".toc-ignore",
      scrollTo: 60
    };
    options.showAndHide = false;
    options.smoothScroll = true;

    // tocify
    var toc = $("#TOC").tocify(options).data("toc-tocify");
});
</script>

Obiectivul acestui laborator este de a ilustra noțiunea de interval de încredere și de a prezenta o parte din testele statistice clasice pentru o populație normală. 

```{r, echo=FALSE}
library(knitr)
library(kableExtra) # new table styles
library(latex2exp)
# library(ExtDist) # pentru repartitia Laplace

knitr::opts_chunk$set(comment = NA, prompt = FALSE, collapse = TRUE, error = TRUE, fig.align = 'center')

source("functions/getOutputFormat.R")

if (getOutputFormat() == "pdf_document"){
  source("functions/figureNumber_tex.R")
  source("functions/tableNumber_tex.R")
  options(knitr.table.format = "latex") # add format latex 
  dimplot = "70%"
  dimplot2 = "80%"
  engine_block = "block"
}else{
  source("functions/figureNumber.R")
  source("functions/tableNumber.R")
  options(knitr.table.format = "html") # add format html 
  dimplot = "80%"
  dimplot2 = "90%"
  engine_block = "block2"
}

```


# Ilustrarea intervalelor de încredere pentru o populație normală

Generarea intervalelor de încredere:

```{r}
# cate panouri sa avem 
p = 5

# nr de intervale de incredere per panou
n = 20

# talia esantionului
m = 50 

# coeficient de incredere
alpha = 0.05 

# media si sd populatia normala
mu = 3.5
sd = 1.5

lo3 <- hi3 <- lo2 <- hi2 <- lo <- hi <- vector("list", p)

for(i in 1:p) {
  dat = matrix(rnorm(n*m, mean = mu, sd = sd), ncol = m)
  
  # media si vaianta esantionului 
  me = apply(dat,1,mean)
  se = apply(dat,1,sd)
  
  # calcul intervale de incredere
  lo[[i]] = me - qnorm(1-alpha/2)*sd/sqrt(m)
  hi[[i]] = me + qnorm(1-alpha/2)*sd/sqrt(m)
  
  lo2[[i]] = me - qnorm(1-alpha/2)*se/sqrt(m)
  hi2[[i]] = me + qnorm(1-alpha/2)*se/sqrt(m)
  
  lo3[[i]] = me - qt(1-alpha/2, m-1)*se/sqrt(m)
  hi3[[i]] = me + qt(1-alpha/2, m-1)*se/sqrt(m)
}

```

Intervale de încredere atunci când $\sigma$ este cunoscut: 

```{r, out.width = dimplot2, fig.align = 'center'}
r = range(unlist(c(lo,hi,lo2,hi2,lo3,hi3)))

par(mfrow=c(1,5), las=1, mar=c(5.1,2.1,6.1,2.1))

for(i in 1:p) {
  plot(0, 0, type="n", 
       ylim = 0.5+c(0,n), 
       xlim = r, 
       ylab = "", 
       xlab = "", 
       yaxt = "n")
  
  abline(v = mu, lty=2, col="brown3", lwd=2)
  
  segments(lo[[i]], 1:n,
           hi[[i]], 1:n,
           lwd=2)
  
  o = (1:n)[lo[[i]] > 3.5 | hi[[i]] < 3.5]
  
  segments(lo[[i]][o], o,
           hi[[i]][o], o,
           lwd=2,col="orange")
}

par(mfrow=c(1,1))

mtext(expression(paste("100 intervale de încredere pentru ", mu)), 
      side=3, cex=1.5, xpd=TRUE, line=4)
mtext(expression(paste("(",sigma," cunoscut)")), side=3, cex=1.3, 
      xpd=TRUE,line=2.7)
```

Intervale de încredere **incorecte** atunci când $\sigma$ nu este cunoscut: 

```{r, out.width = dimplot2, fig.align = 'center'}
par(mfrow=c(1,5), las=1, mar=c(5.1,2.1,6.1,2.1))

for(i in 1:p) {
  plot(0, 0,
       type="n",
       ylim=0.5+c(0,n),
       xlim=r,
       ylab="",
       xlab="",
       yaxt="n")
  
  abline(v = mu,lty = 2, col="brown3", lwd=2)
  
  segments(lo2[[i]], 1:n,
           hi2[[i]], 1:n,
           lwd=2)
  
  o = (1:n)[lo2[[i]] > 3.5 | hi2[[i]] < 3.5]
  
  segments(lo2[[i]][o],o,
           hi2[[i]][o],o,
           lwd=2, col="orange")
}

par(mfrow=c(1,1))
mtext(expression(paste("100 intervale de încredere incorecte pentru ", mu)), 
      side=3, cex=1.5, xpd=TRUE, line=4)
mtext(expression(paste("(",sigma," necunoscut)")),
      side=3,cex=1.3,xpd=TRUE,line=2.7)
```

Intervale de încredere **corecte** atunci când $\sigma$ nu este cunoscut: 

```{r, out.width = dimplot2, fig.align = 'center'}
par(mfrow=c(1,5), las=1, mar=c(5.1,2.1,6.1,2.1))

for(i in 1:p) {
  plot(0,0,
       type="n",
       ylim=0.5+c(0,n),
       xlim=r,
       ylab="",
       xlab="",
       yaxt="n")
  
  abline(v = mu, lty=2, col="brown3", lwd=2)
  
  segments(lo3[[i]],1:n,
           hi3[[i]],1:n,
           lwd=2)
  
  o = (1:n)[lo3[[i]] > 3.5 | hi3[[i]] < 3.5]
  
  segments(lo3[[i]][o],o,
           hi3[[i]][o],o,
           lwd=2, col="orange")
}
par(mfrow=c(1,1))

mtext(expression(paste("100 intervale de încredere pentru ", mu)),
      side=3, cex=1.5, xpd=TRUE, line=4)

mtext(expression(paste("(",sigma," necunoscut)")),
      side=3, cex=1.3, xpd=TRUE, line=2.7)
```

# Ilustrarea probabilității de acoperire

## Intervale de încredere de tip Wald

```{r, type = "rmdexercise", engine = engine_block}
Fie $X_1,X_2,\ldots,X_n$ un eșantion de talie $n$ dintr-o populație Bernoulli de medie $\theta$. Determinați un interval de încredere asimptotic pentru $\theta$ cu un coeficient de încredere $1-\alpha$. 

Ilustrați grafic *probabilitatea de acoperire* $\mathbb{P}_{\theta}\left(IC^{1-\alpha}(\theta)\ni \theta\right)$ ca funcție de $\theta$ pentru diferite valori ale lui $n\in \{50, 100\}$ și $\alpha = 0.05$. Ce observați?

```

Știm că $\hat{\theta}_n = \bar{X}_n$ este estimatorul de verosimilitate maximă pentru $\theta$ și folosind proprietatea asimptotică a estimatorilor de verosimilitate maximă găsim că un interval de încredere asimptotic pentru $\theta$ este (folosid o înlocuire de tip Wald)

$$
  IC^{1-\alpha}(\theta) = \bar{X}_n \pm z_{1-\frac{\alpha}{2}}\sqrt{\frac{\bar{X}_n(1-\bar{X}_n)}{n}}.
$$

Probabilitatea de acoperire este:

```{r}
binom.wald.cvg = function(theta, n, alpha) {
  z = qnorm(1 - alpha / 2)
  
  f = function(p) {
    t = 0:n

    s = sqrt(t * (n - t) / n)
    o = (t - z * s <= n * p & t + z * s >= n * p)
  
    return(sum(o * dbinom(t, size = n, prob = p)))
  }
  
  out = sapply(theta, f)
  return(out)
}
```

```{r, out.width=dimplot2}
# date intrare
par(mfrow = c(1,2))

n = 50
alpha = 0.05

theta = seq(0.01, 0.99, len=200)

plot(theta, binom.wald.cvg(theta, n, alpha), 
     ylim=c(0.5, 1), type="l", lwd=1,
     bty = "n",
     col = "forestgreen", 
     main = paste0("n = ", n),
     xlab = expression(theta), 
     ylab = "Probabilitatea de acoperire")

abline(h = 1-alpha, lty=3, lwd=2,
       col = "brown3")

# al doilea grafic
n = 100

plot(theta, binom.wald.cvg(theta, n, alpha), 
     ylim=c(0.5, 1), type="l", lwd=1,
     bty = "n",
     col = "forestgreen", 
     main = paste0("n = ", n),
     xlab = expression(theta), 
     ylab = "Probabilitatea de acoperire")

abline(h = 1-alpha, lty=3, lwd=2,
       col = "brown3")
```

Observăm că probabilitatea de acoperire tinde să fie mai scăzută decât pragul $1-\alpha = 0.95$ ales pentru majoritatea valorilor lui $\theta$.


```{r, type = "rmdexercise", engine = engine_block}
Fie $X_1,X_2,\ldots,X_n$ un eșantion de talie $n$ dintr-o populație Exponențială de parametru $\theta$. Determinați un interval de încredere asimptotic pentru $\theta$ cu un coeficient de încredere $1-\alpha$. 

Ilustrați grafic *probabilitatea de acoperire* $\mathbb{P}_{\theta}\left(IC^{1-\alpha}(\theta)\ni \theta\right)$ ca funcție de $n$ pentru diferite valori ale lui $\theta\in \{1, 3\}$ și $\alpha = 0.05$. Ce observați?

```

Știm că $\hat{\theta}_n = \bar{X}_n$ este estimatorul de verosimilitate maximă pentru $\theta$ și folosind proprietatea asimptotică a estimatorilor de verosimilitate maximă găsim că un interval de încredere asimptotic pentru $\theta$ este (folosid o înlocuire de tip Wald)

$$
  IC^{1-\alpha}(\theta) = \bar{X}_n \pm z_{1-\frac{\alpha}{2}}\frac{\bar{X}_n}{\sqrt{n}}.
$$
```{r}
expo.wald.cvg = function(N, theta, alpha) {
    z = qnorm(1 - alpha / 2)
    
  f = function(n) {
    f1 = 1 - pgamma(n * theta / (1 - z / sqrt(n)), 
                    shape=n, rate=1/theta)
    f2 = pgamma(n * theta / (1 + z / sqrt(n)), 
                shape=n, rate=1/theta)
    return(1 - f1 - f2)
  }
  
  out = sapply(N, f)
  return(out)
}
```


```{r, out.width=dimplot2}
alpha = 0.05
n = seq(100, 1500, by=50)

par(mfrow = c(1,2))

plot(n, expo.wald.cvg(n, 1, alpha), 
     ylim=c(0.945, 0.95), type="l", lwd=2,
     bty = "n", col = "forestgreen",
     main = TeX("$\\theta = 1$"),
     xlab="n", ylab="Probabilitatea de acoperire")

abline(h=1-alpha, lty=3, lwd=2,
       col = "brown3")

plot(n, expo.wald.cvg(n, 3, alpha), 
     ylim=c(0.945, 0.95), type="l", lwd=2,
     bty = "n", col = "forestgreen",
     main = TeX("$\\theta = 3$"),
     xlab="n", ylab="Probabilitatea de acoperire")

abline(h=1-alpha, lty=3, lwd=2,
       col = "brown3")
```

## Intervale de încredere folosid transformări stabilizatoare de varianță 

```{r, type = "rmdinsight", engine = engine_block}
Spune că o funcție $g$ este stabilizatoare de varianță dacă verifică ecuația diferențială:
  
$$
  \left[g'(\theta)\right]^{2} = c^2 I_1(\theta), \quad c>0
$$

unde $I_1(\theta)$ este informația lui Fisher.
```

```{r, type = "rmdexercise", engine = engine_block}
Fie $X_1,X_2,\ldots,X_n$ un eșantion de talie $n$ dintr-o populație Bernoulli de medie $\theta$. Determinați o funcție stabilizatoare de varianță și găsiâi un interval de încredere asimptotic pentru $\theta$ cu un coeficient de încredere $1-\alpha$. 

Ilustrați grafic *probabilitatea de acoperire* $\mathbb{P}_{\theta}\left(IC^{1-\alpha}(\theta)\ni \theta\right)$ ca funcție de $\theta$ pentru diferite valori ale lui $n\in \{50, 100\}$ și $\alpha = 0.05$. Ce observați acum?

```

Observăm că pentru $g(\theta) = \arcsin{\sqrt{\theta}}$ avem 

$$
  g'(\theta) = \frac{1}{2}\frac{1}{\sqrt{\theta(1-\theta)}}
$$
deci 

$$
\left[g'(\theta)\right]^{2} = \frac{1}{4} I_1(\theta)
$$

și găsim un interval de încredere de tipul 

$$
  IC^{1-\alpha}(\theta) = \sin^2\left(\arcsin{\sqrt{\bar{X}_n}} \pm z_{1-\frac{\alpha}{2}}\frac{1}{16n^2}\right)
$$

```{r}
binom.vst.cvg = function(theta, n, alpha) {
  z = qnorm(1 - alpha / 2)
  
  f = function(p) {
    t = 0:n
    a = asin(sqrt(t / n))
    s = z / 2 / sqrt(n)
    
    o = (a - s <= asin(sqrt(p)) & a + s >= asin(sqrt(p)))
    
    return(sum(o * dbinom(t, size=n, prob=p)))
  }
  
  out = sapply(theta, f)
  return(out)
}
```

```{r, out.width=dimplot2}
# date intrare
par(mfrow = c(1,2))

n = 50
alpha = 0.05

theta = seq(0.01, 0.99, len=200)

plot(theta, binom.vst.cvg(theta, n, alpha), 
     ylim=c(0.5, 1), type="l", lwd=1,
     bty = "n",
     col = "forestgreen", 
     main = paste0("n = ", n),
     xlab = expression(theta), 
     ylab = "Probabilitatea de acoperire")

abline(h = 1-alpha, lty=3, lwd=2,
       col = "brown3")

# al doilea grafic
n = 100

plot(theta, binom.vst.cvg(theta, n, alpha), 
     ylim=c(0.5, 1), type="l", lwd=1,
     bty = "n",
     col = "forestgreen", 
     main = paste0("n = ", n),
     xlab = expression(theta), 
     ylab = "Probabilitatea de acoperire")

abline(h = 1-alpha, lty=3, lwd=2,
       col = "brown3")
```

Observăm că probabilitatea de acoperire în acest caz este mai aproape de ținta de $1-\alpha = 0.95$ comparativ cu exemplul anterior.


# Testarea ipotezelor statistice: inferență asupra unui eșantion 

## Exemplul 1

```{r,  type = "rmdexercise", engine = engine_block}
Care este temperatura normală a corpului uman ? ([vezi articol](readings/BodyTemp.pdf)) Ne dorim să testăm din punct de vedere statistic dacă temperatura medie a corpului uman este de $37^\circ C$ plecând de la următorul set de date [descarcă](dataIn/normtemp.txt).

```

Acest exemplu se bazează pe articolul [@Mackowiak1992], acesta reprezentând și sursa originală a datelor. 

Pentru a citi datele putem folosi două metode: sau să le citim direct din pagina de internet (prin comanda `read.table`)

```{r, eval = FALSE}
file = "https://alexamarioarei.github.io/Teaching/Biostat web page/labs/dataIn/normtemp.txt"
```

sau descărcând local fișierul cu date și înlocuind adresa de internet din `file` cu cea locală

```{r}
file = "dataIn/normtemp.txt"
normtemp = read.table(file, header=F, col.names=c("temp","sex","hr"))

head(normtemp)
```

Temperatura apare în grade Fahrenheit și am dori să transformăm în grade Celsius folosind formula:

$$
  T_C = 5(T_F-32)/9
$$

```{r}
normtemp$tempC = (normtemp$temp - 32)*5/9 
degreesC = normtemp$tempC
```

Testul t-student presupune că eșantionul (independent) a provenit dintr-o populație normală și pentru aceasta putem verifica ipoteza de normalitate (`QQ plot`):

```{r, out.width = dimplot2, fig.align = 'center'}
qqnorm(degreesC)
qqline(degreesC)
```

Trasăm histograma:

```{r, out.width = dimplot2, fig.align = 'center'}
hist(degreesC, probability = T)
degM = mean(degreesC)
degSD = sd(degreesC)
curve(dnorm(x, degM, degSD), add = T, col = "brown3")
```

Trasăm densitatea:

```{r, out.width = dimplot2, fig.align = 'center'}
plot(density(degreesC))
curve(dnorm(x, degM, degSD), add = T, col = "brown3")
```

Testăm ipoteza de normalitate (folosind testul `Shapiro-Wilk`):

```{r}
# distributia pare sa fie aproape de normala si testul nu detecteaza 
# o abatere semnificativa fata de normala
shapiro.test(degreesC)

```

Distribuția pare să fie aproape de normală, testul Shapiro-Wilk nu detectează o deviație semnificantă de la normalitate.

```{r}
t.test(degreesC, mu = 37, alternative = "two.sided") # respingem H0
```

```{r}
ttest_deg = t.test(degreesC, mu = 37)

ttest_deg$statistic
ttest_deg$p.value
ttest_deg$conf.int
```

Dacă nu avem datele și avem o problemă de tipul: un eșantion de 130 de persoane a fost selectionat și temperatura corpului a fost masurată. Media eșantionului a fost `36.805` iar abaterea standard `0.4073`. Testati ipoteza nulă că media temperaturii corpului uman este de `37` grade Celsius.

În acest caz avem:

```{r}
t.obt = (36.805 - 37)/(0.4073/sqrt(130))
t.obt

qt(c(0.25, 0.975), df = 129) # valorile critice pentru alpha = 0.05
2*pt(t.obt, df = 129) # p valoarea pentru testul bilateral
```

Ca să automatizăm aceste calcule putem crea o funcție:

```{r}
t.single = function(obs.mean, mu, SD, n) {
  t.obt = (obs.mean - mu) / (SD / sqrt(n))
  p.value = pt(abs(t.obt), df=n-1, lower.tail=F)
  print(c(t.obt = t.obt, p.value = p.value))
  warning("P-value pentru unilateral. Dubleaza pentru bilateral.")
}

t.single(36.805, mu = 37, SD = 0.4073, n = 130)
```


# Testarea ipotezelor statistice: inferență asupra a două eșantioane

## Exemplul 1

În contextul exemplului anterior, să presupunem că vrem să vedem dacă există vreo diferență între temperatura medie la bărbați și temperatura medie la femei. 

```{r}
str(normtemp)

tempB = normtemp$tempC[which(normtemp$sex == 1)]
tempF = normtemp$tempC[which(normtemp$sex == 2)]
```

Ilustrare a temperaturii bărbaților și a femeilor:

```{r, out.width = dimplot2, fig.align = 'center'}
par(mfrow=c(1,2))
plot(density(tempB), main="Temperatura Barbatilor")
plot(density(tempF), main="Temperatura Femeilor")
```

Sub formă de `boxplot`:

```{r, out.width = dimplot2, fig.align = 'center'}
par(mfrow = c(1,1))
boxplot(tempB, tempF, ylab="Temperatura",     # plot and label y-axis
                names=c("Barbati","Femei"),   # group names on x-axis
                main="Temperatura in functie de sex")   # main title
```

Trasarea datelor împreună cu intervalele de încredere:

```{r, out.width = dimplot2, fig.align = 'center'}
source("lab_functions/dotplot.R")

dotplot(tempB, tempF, labels=c("Barbati","Femei"))
```

Testarea ipotezelor statistice cu ajutorul testului t-student (corecția lui `Welch`):

```{r}
t.test(tempB, tempF) # Welch correction 
```

Verificăm dacă cele două eșantioane au varianțe egale (folosim testul lui `Fisher`):

```{r}
var.test(tempB, tempF)
```

Aplicăm acum testul t-student cu opțiunea de varianțe egale (`pooled variance`):

```{r}
t.test(tempB, tempF, var.equal = T) # without Welch correction 
```

## Exemplul 2

```{r, out.width = '90%', fig.align = 'center'}
# Example data
x <- c(102.5, 106.6,  99.8, 106.5, 103.7, 105.5, 98.2, 104.1,  85.6, 105.5, 114.0, 112.2)
y <- c( 93.7,  90.9, 100.4,  92.0, 100.2, 104.6, 95.4,  96.6,  99.2)

# Two-sided t-test allowing un-equal population SDs
t.test(x,y)

dotplot(x,y)
```

## Exemplul 3

```{r, out.width = dimplot2, fig.align = 'center'}
# One-tailed test example
x <- c(59.4, 52.3, 42.6, 45.1, 65.9, 40.8)
y <- c(82.7, 56.7, 46.9, 67.8, 74.8, 85.7)

# One-tailed t-test
t.test(x,y,alt="less")

# The dotplot
dotplot(x,y)
```

## Exemplul 4

```{r, out.width = dimplot2, fig.align = 'center'}
# another one-tailed test example
x <- c(63.3, 58.6, 59.0, 60.5, 56.3, 57.4)
y <- c(75.6, 65.9, 72.3, 58.0, 64.4, 66.2)
t.test(x,y,alt="less")
dotplot(x,y)
```

## Un model de grafic

```{r, out.width = dimplot2, fig.align = 'center'}
x <- c(15.1, 13.1, 21.5)
y <- c(35.1, 39.5, 58.8)

par(mar=c(4,4,2,1),mfrow=c(1,2),las=1)

barplot(c(mean(x),mean(y)),width=1,space=c(0.5,0.5),
        col=c("white","gray40"),xlim=c(0,3),names=c("A","B"),
        ylim=c(0,76))
segments(1,mean(x),1,mean(x)+sd(x),lwd=2)
segments(0.8,mean(x)+sd(x),1.2,mean(x)+sd(x),lwd=2)
segments(2.5,mean(y),2.5,mean(y)+sd(y),lwd=2)
segments(2.3,mean(y)+sd(y),2.7,mean(y)+sd(y),lwd=2)
mtext("Grafic nepotrivit",cex=1.5,line=0.5)

plot(rep(0:1,c(3,3)),c(x,y),xaxt="n",ylim=c(0,76),
     xlim=c(-0.5,1.5),ylab="",xlab="")
abline(v=0:1,col="gray40",lty=2)
points(rep(0:1,c(3,3)),c(x,y),lwd=2)
mtext("Grafic recomandat",cex=1.5,line=0.5)
xci <- t.test(x)$conf.int
yci <- t.test(y)$conf.int
segments(0.25,xci[1],0.25,xci[2],lwd=2,col="darkgray")
segments(c(0.23,0.23,0.2),c(xci,mean(x)),c(0.27,0.27,0.3),
         c(xci,mean(x)),lwd=2,col="darkgray")
segments(1-0.25,yci[1],1-0.25,yci[2],lwd=2,col="brown3")
segments(1-c(0.23,0.23,0.2),c(yci,mean(y)),1-c(0.27,0.27,0.3),
         c(yci,mean(y)),lwd=2,col="brown3")
u <- par("usr")
segments(0:1,u[3],0:1,u[3]-diff(u[3:4])*0.03,xpd=TRUE)
text(0:1,u[3]-diff(u[3:4])*0.08,c("A","B"),xpd=TRUE)
```

# Testarea ipotezelor statistice: inferență asupra a două eșantioane dependente (perechi)
  
Considerăm următorul set de date din pachetul `MASS` (luarea in greutate de catre femei anorexice):

```{r}
data(anorexia, package="MASS")      
attach(anorexia)
str(anorexia)

ft=subset(anorexia,Treat="FT") # family treatment
```

Testăm dacă există diferențe între luarea în greutate înainte de tratament și după tratament:

```{r}
with(ft, t.test(Postwt-Prewt, mu=0, alternative="greater"))
```

sau

```{r}
with(ft, t.test(Postwt, Prewt, paired=T, alternative="greater"))
```

# Referințe



