---
title: ""
author: ""
date: ""
output:
  html_document:
    css: css/styles.css
    fig_caption: yes
    toc: yes
    toc_float:
      collapsed: no
    includes:
      in_header: header/InstStat_header.html
      after_body: footer/include_footer.html
  pdf_document:
    keep_tex: yes
    toc: yes
    toc_depth: 3
---

<script>
$(document).ready(function ()  {

    // move toc-ignore selectors from section div to header
    $('div.section.toc-ignore')
        .removeClass('toc-ignore')
        .children('h1,h2,h3,h4,h5').addClass('toc-ignore');

    // establish options
    var options = {
      selectors: "h1,h2,h3",
      theme: "bootstrap3",
      context: '.toc-content',
      hashGenerator: function (text) {
        return text.replace(/[.\\/?&!#<>]/g, '').replace(/\s/g, '_').toLowerCase();
      },
      ignoreSelector: ".toc-ignore",
      scrollTo: 155
    };
    options.showAndHide = false;
    options.smoothScroll = true;

    // tocify
    var toc = $("#TOC").tocify(options).data("toc-tocify");
});
</script>

<script type="text/javascript">
	$(document).ready(function(){
		$("#myModal").modal('show');
	});
</script>

```{r setup, include=FALSE}
knitr::opts_chunk$set(echo = TRUE)
```

```{r echo=FALSE, include=FALSE}
library(knitr)
library(DT)
library(tidyverse)
```

## Informații generale
***

Acest curs prezintă o serie de metode statistice ce pot fi aplicate în finanțe și este adresat studenților de Master anul I de la Facultatea de Matematică și Informatică a Universității din București.  

## Informații de contact 
***

### Curs 

 *  _Instructor_ : [Alexandru Amărioarei](https://alexamarioarei.github.io/)

 *  _Email_ : alexandru [dot] amarioarei [at] fmi [dot] unibuc [dot] ro

 *  _Orar_ : Miercuri 17.00 - 19.00

 *  _Sala_ : 219


### Seminar/Laborator

 *  _Instructor_ : [Alexandru Amărioarei](https://alexamarioarei.github.io/)

 *  _Email_ : alexandru [dot] amarioarei [at] fmi [dot] unibuc [dot] ro
 
 *  _Orar_ : Miercuri 19.00 - 20.00

 *  _Sala_ : 204
 
## Note de laborator 
***

Mai jos găsiți o parte din laboratoarele cursului. 


```{r echo = FALSE}
lab1 = "[HTML](labs/Lab_1.html)"
pdf_lab1 = "[PDF](labs/Lab_1.pdf)"
data_lab1 = "-"
readings_lab1 = "-"

lab2 = "[HTML](labs/Lab_2.html)"
pdf_lab2 = "[PDF](labs/Lab_2.pdf)"
data_lab2 = "-"
readings_lab2 = "-"
readings_lab2_b = ""

lab3 = "[HTML](labs/Lab_3.html)"
pdf_lab3 = "[PDF](labs/Lab_3.pdf)"
data_lab3 = "[Google Data](labs/dataIn/google_data.csv) | [Apple Data](labs/dataIn/apple_data.csv) | [Microsoft Data](labs/dataIn/msft_data.csv)"
readings_lab3 = "-"

tabLab = data.frame(Nr = c(1, 2, 3),
                    Lab = c("Laborator 1", "Laborator 2", "Laborator 3"),
                    Htmls = c(lab1, lab2, lab3),
                    Pdfs = c(pdf_lab1, pdf_lab2, pdf_lab3),
                    data = c(data_lab1, data_lab2, data_lab3), 
                    readings = c(readings_lab1, readings_lab2, readings_lab3))


kable(tabLab, 
      col.names = c("Nr", "Laborator", "HTML", "PDFs", "Set Date", "Readings"),
      align = "cccccl", 
      booktabs = TRUE)
```

## Proiect de laborator

Mai jos găsiți proiectul cursului de *Instrumente Statistice pentru Finanțe*. Proiectul este individual iar copierea proiectelor este __strict interzisă__.

```{r echo = FALSE}
proj1_403 = "-"
dproj1_403 = "-"
proj1data_403 = "-"


tabProiecte = data.frame(Proiect = c(proj1_403), 
                         Data = c(dproj1_403), 
                         Time = c(proj1data_403))

kable(tabProiecte, 
      col.names = c("Proiect", "Date", "Data de predare"),
      align = "ccc")
```

Trimiterea proiectelor se va face pe adresa de **Dropbox** (conform instrucțiunilor de la curs) până la *data de predare* din tabel, dar cel târziu până la ora 23:59. 

Studenții trebuie să trimită proiectele în folderele cu numele lor. Fiecare proiect va fi trimis în format **PDF** sau **MSWord** și va fi generat cu ajutorul pachetului [Rmarkdown](http://rmarkdown.rstudio.com/index.html) pentru documente reproductibile. Fișierul final va conține și codul `R` (documentat) și va avea numele: *Proiect_Nume_Prenume_grupa_503.pdf*.

## Notarea

Notarea se va face după cum urmează: proiect (50%) și examen final (50%).

## Rezultate sesiunea 13-26 mai 2018


```{r, echo= FALSE}
stat_tab = read.csv("results/Tabel_Instrumente_Stat.csv", stringsAsFactors = FALSE)

stat_tab = stat_tab[1:12,-1]
# stat_tab$Total[stat_tab$Total<5] = 4

# create 19 breaks and 20 rgb color values ranging from white to red
# brks <- quantile(as.numeric(stat_tab$Total), probs = seq(.05, .95, .05), na.rm = TRUE)
# clrs <- round(seq(255, 40, length.out = length(brks) + 1), 0) %>%
# {paste0("rgb(255,", ., ",", ., ")")}

# fix some left 2 columns and right 1 column
datatable(
  stat_tab, class = 'cell-border stripe',
  # style = 'bootstrap',
  extensions = c('FixedColumns', 'Buttons', 'Scroller'),
  options = list(
    columnDefs = list(list(className = 'dt-center', targets = 2:5)),
    dom = c('Bfrtip'),
    scrollX = TRUE,
    fixedColumns = list(leftColumns = 2, rightColumns = 1),
    buttons = c('csv', 'excel', 'pdf', 'print'),
    initComplete = JS(
    "function(settings, json) {",
    "$(this.api().table().header()).css({'background-color': '#3cb371', 'color': '#fff'});",
    "}"),
    deferRender = TRUE,
    scrollY = 300,
    scroller = TRUE
  )
)%>% formatStyle('Total', 
                 # backgroundColor = styleInterval(4.9, c('#f78080', '#60cbf2')),
                 backgroundColor = styleEqual(c("Absent", "3", "4", "5", "6", "7", "8", "9", "10"), 
                                              c('#ffff99', '#f78080', '#f78080', '#60cbf2', '#60cbf2', '#60cbf2', '#60cbf2', '#60cbf2', '#60cbf2')),
                 fontWeight = 'bold') %>%
  formatStyle('Total', 
              target = 'row',
                 backgroundColor = styleEqual(c("3", "4", "Absent"), c('#f78080', '#f78080', '#ffff99')))
```


## Bibliografie

  1. Bennett, Hugen - *Financial Analytics with R, building a Laptop for Data Science*, Cambridge Univ., 2016
  2. Miller - *Mathematics and Statistics for Financial Risk Management*, Wiley, 2014
  3. Ruppert - *Statistics and Finance an Introduction*, Springer, 2004
  4. Durbin, Koopman - *Time Series Analysis by State Space Methods*, Oxford, 2011
  

## Link-uri utile

### R
  1. Programul R - [CRAN](https://cran.r-project.org/)
  2. Interfața grafică [RStudio](https://www.rstudio.com/)
  3. Documentație R (în engleză) - [R-Intro](https://cran.r-project.org/doc/manuals/r-release/R-intro.pdf)
  4. Documentație R (în română) - [R pentru începători ](ftp://cran.r-project.org/pub/R/doc/contrib/Paradis-rdebuts_RO.pdf)
  5. Documentație R (în română) - [Inițiere în R pentru persoane cu pregătire matematică ](http://www.edumanager.ro/community/documente/initiere_in_r.pdf)
  
### Latex
  1. Introducere în Latex (în romană) - [Manual Wikibooks](https://ro.wikibooks.org/wiki/LaTeX_(carte))
  2. Introducere în Latex (în engleză) - [Wikibooks Latex Manual](https://en.wikibooks.org/wiki/LaTeX) în special secțiunile de [matematică](https://en.wikibooks.org/wiki/LaTeX/Mathematics), [liste](https://en.wikibooks.org/wiki/LaTeX/List_Structures), [grafice](https://en.wikibooks.org/wiki/LaTeX/Importing_Graphics) și [figuri](https://en.wikibooks.org/wiki/LaTeX/Floats,_Figures_and_Captions)
  3. Tutoriale Latex (în engleză) - [video](https://www.youtube.com/playlist?list=PLDD406480D35CE390)
  4. Editoarele: [Texmaker](http://www.xm1math.net/texmaker/download.html) și [TeXnicCenter](http://www.texniccenter.org/) 
  5. Mediul latex [MiKTeX](https://miktex.org/)

### Rmarkdown
  1. Pachetul [Rmarkdown](http://rmarkdown.rstudio.com/index.html) pentru documente reproductibile

